ACORDAO-COMPLETO-2520061

ACÓRDÃO 203/2022 ATA 3/2022 - PLENÁRIO

VISTOS, relatados e discutidos estes autos que tratam, nesta fase processual, de recursos de reconsideração interpostos em face do Acórdão 2402/2020-TCU-Plenário, que julgou irregulares as contas especiais dos ora recorrentes e lhes imputou o pagamento de débitos e multas em razão de investimentos irregulares realizados pelo Postalis nos fundos BNY Mellon Fundo de Investimento em Cotas de Fundos de Investimento de Dívida Externa (BNY Mellon FIC FIDE) e Brasil Sovereign II Fundo de Investimentos de Dívida Externa (Brasil Sovereign II FIDE) .
ACORDAM os Ministros do Tribunal de Contas da União, reunidos em sessão do Plenário, ante as razões expostas pelo Relator e com fundamento nos arts. 32 e 33 da Lei 8.443/1992, em:
9.1. conhecer do recurso de reconsideração apresentado por Adilson Florêncio da Costa e Alexej Predtechensky e negar-lhe provimento; 
9.2. conhecer do recurso de reconsideração apresentado por BNY Mellon Serviços Financeiros Distribuidora de Títulos e Valores Mobiliários S. A. e negar-lhe provimento;
9.3. esclarecer a Antônio Carlos Conquista que não é cabível a retirada de seu nome da condição de responsável nas bases mantidas neste Tribunal, lhe sendo possível, caso assim o deseje, emitir certidão negativa de contas julgadas irregulares no endereço https://portal.tcu.gov.br/certidoes; 
9.4. dar ciência desta deliberação aos recorrentes, ao interessado, ao Procurador-Chefe da Procuradoria da República no Distrito Federal, à Superintendência Nacional de Previdência Complementar (Previc) , ao Postalis Instituto de Previdência Complementar (Postalis) e à Empresa Brasileira de Correios e Telégrafos, com a informação de que o inteiro teor desta deliberação, bem como do relatório e do voto que a fundamentam, está disponível para consulta no endereço www.tcu.gov.br/acordaos.

Recursos de reconsideração contra acórdão que julgou irregulares as contas dos recorrentes, com condenação em débito e multa, inabilitou parte deles para o exercício de cargo em comissão ou função de confiança, em razão de irregularidades relacionadas a investimentos realizados pelo Postalis.

Empresa Brasileira de Correios e Telégrafos - ECT; Superintendência Nacional de Previdência Complementar

3. Recorrentes/Interessado:
3.1. Recorrentes: Adilson Florêncio da Costa (XXX.351.621-XX); Alexej Predtechensky (XXX.342.968-XX); BNY Mellon Serviços Financeiros Distribuidora de Títulos e Valores Mobiliários S. A. (02.201.501/0001-61)
3.2. Interessado: Antônio Carlos Conquista (XXX.852.708-XX)

13.1. Ministros presentes: Bruno Dantas (na Presidência), Benjamin Zymler, Augusto Nardes, Jorge Oliveira (Relator) e Walton Alencar Rodrigues.
13.2. Ministro-Substituto convocado: Augusto Sherman Cavalcanti.
13.3. Ministro-Substituto presente: Marcos Bemquerer Costa.

ACORDAO-COMPLETO-2528774

Acórdão 554/2022 - Plenário

BNY MELLON SERVIÇOS FINANCEIROS DISTRIBUIDORA DE TÍTULOS E VALORES MOBILIÁRIOS S.A. (¿BNY MELLON DTVM¿)

PRU-3

BNY MELLON SERVICOS FINANCEIROS DISTRIBUIDORA DE TITULOS E VALORES MOBILIARIOS S/A

JORGE OLIVEIRA

Ministro Vital do Rêgo

Transcrevo como parte do Relatório a instrução elaborada na Secretaria de Recursos (Serur) , acolhida pelos dirigentes daquela unidade técnica:
"INTRODUÇÃO
1. Trata-se de recursos de reconsideração interpostos por Alexej Predtechensky, Diretor Presidente e Administrador Estatutário Tecnicamente Qualificado (AETQ) do Postalis Instituto de Previdência Complementar (Postalis) , de 1/2/2006 a 2/4/2012; e Adilson Florêncio da Costa,  Diretor de Investimento do Postalis, de 1/9/2005 até 14/2/2012 (peça 197) ; e pelo BNY Mellon Serviços Financeiros Distribuidora de Títulos e Valores Mobiliários S/A (peças 167-168) , contra o Acórdão 2.402/2020 (peça 187) , mantido pelo Acórdão 2.842/2020 (peça 187) , ambos do Plenário e sob a relatoria do Ministro Vital do Rêgo, in verbis:
'9.1. julgar irregulares as contas dos Srs. Alexej Predtechensky (CPF XXX.342.968-XX) , ex-Diretor Presidente do Postalis, e Adilson Florêncio da Costa (CPF XXX.351.621-XX) , ex-Diretor Financeiro do Postalis, e do responsável BNY Mellon Serviços Financeiros Distribuidora de Títulos e Valores Mobiliários S/A (CNPJ 02.201.501/0001-61) , administrador fiduciário do BNY Mellon Fundo de Investimento em Cotas de Fundos de Investimento de Dívida Externa e Brasil Sovereign II Fundo de Investimento de Dívida Externa, com fundamento nos arts. 1º, inciso I, 16, inciso III, alínea 'b' e 'c', da Lei 8.443/1992, c/c os arts. 1º, inciso I, 209, incisos II e III, do Regimento Interno do TCU (RITCU) ;
9.2. condenar solidariamente os responsáveis mencionados no subitem anterior, nos termos dos art. 19 e 23, inciso III, da Lei 8.443/1992, c/c o art. 214, inciso III, do RITCU, ao pagamento das importâncias a seguir especificadas, atualizadas monetariamente e acrescidas dos juros de mora, calculados a partir da data discriminada até a data da efetiva quitação do débito, na forma prevista na legislação em vigor, fixando-lhes o prazo de quinze dias, para que comprovem, perante o Tribunal, o recolhimento das referidas quantias aos cofres do Postalis Instituto de Previdência Complementar. 
	VALOR ORIGINAL (R$) 
	DATA DA OCORRÊNCIA

	46.272.733,33
	07/05/2009

	47.904.853,04
	05/06/2009

	41.836,00
	12/05/2011

	21.068,40
	02/06/2011

	661,80
	24/06/2011

	21.683,20
	08/07/2011

	893,65
	09/07/2011

	21.427,47
	02/08/2011

	931,85
	22/08/2011

	25.147,87
	02/09/2011

	25.586,14
	06/10/2011

	470,39
	19/10/2011

	469,91
	24/10/2011

	23.916,84
	07/11/2011

	24.297,65
	12/12/2011

	28.871,01
	04/01/2012

9.3. aplicar aos responsáveis aos Srs. Alexej Predtechensky, Adilson Florêncio da Costa e à empresa BNY Mellon Serviços Financeiros Distribuidora de Títulos e Valores Mobiliários S/A, individualmente, a multa prevista no art. 57 da Lei 8.443/1992, c/c o art. 267 do Regimento Interno, no valor de R$ 10.000.000,00 (dez milhões de reais) , com a fixação do prazo de quinze dias, a contar da notificação, para comprovarem, perante o TCU (art. 214, inciso III, alínea 'a', do Regimento Interno) , o recolhimento das dívidas aos cofres do Tesouro Nacional, atualizadas monetariamente desde a data deste acórdão até a dos efetivos recolhimentos, se forem pagas após os vencimentos, na forma da legislação em vigor; 
9.4. considerar grave as infrações cometidas pelos responsáveis Alexej Predtechensky e Adilson Florêncio da Costa, nos termos do art. 60 da Lei 8.443/1992;
9.5. inabilitar os responsáveis mencionados no subitem anterior, nos termos do art. 60, da Lei 8.443/1992, pelo período de oito anos para o exercício de cargo em comissão ou função de confiança no âmbito da Administração Pública, observada as disposições constantes dos Acórdão 348/2016-TCU-Plenário e 714/2016-TCU-Plenário, quando da aplicação da penalidade;
9.6. autorizar, desde logo, nos termos do art. 28, inciso II, da Lei 8.443/1992, c/c o art. 219, inciso II, do RI/TCU, a cobrança judicial das dívidas caso não atendidas as notificações;
9.7. autorizar, desde logo, caso solicitado e o processo não tenha sido remetido para cobrança judicial, o pagamento das dívidas em até 36 (trinta e seis) parcelas mensais e consecutivas, nos termos do art. 26 da Lei 8.443/1992, c/c o art. 217 do Regimento Interno/T CU, fixando-se o vencimento da primeira parcela em 15 (quinze) dias, a contar do recebimento da notificação, e o das demais a cada mês, devendo incidir sobre cada valor mensal os correspondentes acréscimos legais, na forma prevista na legislação em vigor, sem prejuízo de alertar os responsáveis de que a falta de comprovação do recolhimento de qualquer parcela implicará o vencimento antecipado do saldo devedor;
9.8. julgar regulares as contas dos Srs. André Luis Carvalho da Motta e Silva (CPF XXX.006.567-XX) , Antonio Carlos Conquista (CPF XXX.852.708-XX) , Humberto José Teófilo Magalhães (CPF XXX.396.911-XX) , Paulo Eduardo Cabral Furtado (CPF XXX.364.432-XX) e Ricardo Oliveira Azevedo (CPF XXX.567.401-XX) , com fundamento nos arts. 1º, inciso I, 16, inciso I, 17 e 23, inciso I, da Lei 8.443/1992, c/c os arts. 1º, inciso I, 207 e 214, inciso I, do Regimento Interno, dando-lhes quitação plena;
9.9. constituir processo apartado de tomada de contas especial, nos termos do art. 8º da Lei 8.443/1992, para, com a urgência de que trata o art. 159, VII, do Regimento Interno do Tribunal, apurar a responsabilidade da empresa gestora do fundo Brasil Sovereign II FIDE, Atlântica Administração de Recursos Ltda., e de seu então presidente Fabrízio Dulcetti Neves, nas irregularidades observadas na gestão do mencionado fundo e que resultaram em prejuízos significativos ao Postalis, autorizando, desde já, a anexação, por cópia, de toda documentação que constam deste processo e que possa contribuir para a apuração das responsabilidades;
9.10. dar ciência desta deliberação ao Procurador-Chefe da Procuradoria da República no Distrito Federal, nos termos do § 3º do art. 16 da Lei 8.443/1992, c/c o § 7º do art. 209 do RITCU, para adoção das medidas que entender cabíveis;
9.11. dar ciência desta deliberação à Superintendência Nacional de Previdência Complementar (Previc) , ao Postalis Instituto de Previdência Complementar (Postalis) e à Empresa Brasileira de Correios e Telégrafos (Correios) .'
HISTÓRICO
2. Trata-se, originariamente, de tomada de contas especial (TCE) , instaurada por este Tribunal, em cumprimento ao subitem 9.1 do Acórdão 630/2017-TCU-Plenário, em desfavor de ex-gestores do Postalis Instituto de Previdência Complementar (Postalis) e da instituição financeira Bank of New York Mellon Serviços Financeiros Distribuidora de Títulos e Valores Mobiliários S/A (BNY Mellon DTVM) , em razão de investimentos irregulares realizados pelo Postalis nos fundos BNY Mellon Fundo de Investimento em Cotas de Fundos de Investimento de Dívida Externa (BNY Mellon FIC FIDE) e Brasil Sovereign II Fundo de Investimento de Dívida Externa (Brasil Sovereign II FIDE) .
2.1. Em resposta a Solicitação do Congresso Nacional para realização de auditoria no Instituto de Seguridade Social dos Correios e Telégrafos (Postalis) , o Tribunal, por intermédio do Acórdão 864/2016-TCU-Plenário, relatado pelo Ministro Vital do Rêgo, em seu item 9.2.1, determinou à Secretaria de Controle Externo da Previdência, do Trabalho e da Assistência Social (SecexPrevidência) que:
'9.2.1. aprofunde a avaliação dos fatos que levaram ao elevado déficit acumulado nos fundos de investimentos administrados pelo Postalis, apure as responsabilidades no âmbito da EFPC, da ECT e da Previc, promova as respectivas citações e/ou audiências e analise as respostas que vierem a ser apresentadas, submetendo a matéria ao relator para posterior deliberação e comunicação dos resultados à comissão solicitante;'
2.2. Diante disso, a SecexPrevidência realizou auditoria (TC Processo 012.230/2016-2) na Superintendência Nacional de Previdência Complementar (Previc) e na Empresa Brasileira de Correios e Telégrafos (Correios) . Os auditores analisaram diversos investimentos efetuados pelo Postalis, dentre eles o que envolveu a aplicação de recursos no BNY Mellon FIC FIDE e Brasil Sovereign II FIDE. 
2.3. Na ocasião, os técnicos identificaram diversas irregularidades nos investimentos, resumidas no voto condutor do acórdão recorrido, nos seguintes termos (peça 160, p. 1) :
'3. As irregularidades identificadas em tais investimentos referem-se à alienação, em 9/12/2011, de R$ 214,6 milhões em títulos representativos de dívida externa brasileira, seguida da aquisição de dois Certificados de Depósito do UBS Warburg, em 23/12/2011 e 27/12/2011, com valores de R$ 92,0 milhões e de R$ 131,6 milhões, respectivamente, lastreados em títulos emitidos pelos governos do Brasil, da Argentina, da Venezuela e da estatal venezuelana Petróleos da Venezuela (PDVSA) , adquiridos com sobrepreço de US$ 79 milhões que, combinado com a suspensão de pagamentos dos títulos da dívida da Argentina, resultaram em redução do patrimônio líquido do fundo, com significativa desvalorização de suas cotas.'
2.4. Esta Corte, no âmbito do Acórdão 630/2017-TCU-Plenário, sob a relatoria do Ministro Vital do Rêgo, apreciou o relatório de fiscalização e determinou a autuação de processos apartados de tomadas de contas especiais, para apurar cada um dos fatos irregulares, sendo que, em relação aos fundos BNY Mellon FIC FIDE e Brasil Sovereign II FIDE, bem como a citação dos responsáveis, nos seguintes termos:
'9.1. determinar a autuação de processos apartados de tomada de contas especial para apurar, individualmente, as irregularidades mencionadas nos tópicos II, III, IV e V do voto que fundamenta a presente decisão, autorizando, desde logo, a anexação, por cópia, de toda documentação necessária à instrução desses processos, bem como a realização da citação dos seguintes responsáveis:
 (...) 
9.6. determinar à Secex Previdência que: 
9.6.1. promova, no âmbito da TCE que vier a ser autuada nos termos do subitem 9.1, a adequação dos débitos a serem atribuídos aos Srs. Adilson Florêncio da Costa e Alexej Predtechensky em face das operações do fundo Brasil Sovereign II, cujo cálculo deverá observar os períodos de suas gestões, autorizadas as citações desde já, bem como, em relação aos gestores sucessores - os diretores de investimentos, no período de 16/2/2012 a 26/7/2016, e os presidentes do Postalis, no período de 3/4/2012 a 26/7/2016 -, proceda às apurações necessárias com vistas à, se for o caso, promoção da responsabilização devida;'
2.5. Diante disso, o Tribunal instaurou a presente tomada de contas especial (TCE) , com a finalidade de apurar as irregularidades descritas no tópico III do voto condutor do Acórdão 630/2017-TCU-Plenário (peça 2) , Relator Ministro Vital do Rêgo, com o seguinte teor (peça 2, p. 5) : 
'42. As operações realizadas no âmbito dos Fundos BNY Mellon Fundo de Investimento em Cotas de Fundos de Investimento de Dívida Externa (BNY FIC FIDE) e Brasil Sovereign II Fundo de Investimento de Dívida Externa, fundo este no qual foi investido 100% do patrimônio do fundo BNY FIC FIDE, foram efetivadas em desacordo com a política de investimento desses fundos, com o disposto no art. 4º da Resolução CMN 3.792, de 24/9/2009, bem como com o art. 65 e 65-A da Instrução CVM 409, de 18/8/2004, o que resultou em prejuízo ao Postalis (único cotista desses fundos) de R$ 425,5 milhões na data-base de 26/7/2016.'
2.6. Após ajustes no dano ao erário, considerando a desvalorização das cotas do Fundo BNY Mellon FIC FIDE, os responsáveis foram citados em razão de perdas de valor do fundo BNY Mellon FIC FIDE, no montante total de R$ 94,4 milhões, em valores originais (peça 161, p. 5-6, itens 24-30) . 
2.7. Depois da citação das partes e análise das alegações de defesa apresentadas, o Tribunal, por meio do Acórdão 2402/2020-TCU-Plenário (peça 158) , Relator Ministro Vital do Rêgo, julgou irregulares as contas de Alexej Predtechensky, Adilson Florêncio da Costa e da instituição financeira BNY Mellon Serviços Financeiros Distribuidora de Títulos e Valores Mobiliários S/A (BNY Mellon DTVM) , imputando-lhes débito e lhes aplicando multa, além da penalidade prevista no art. 60 da Lei 8.443/1992 para os gestores, na forma transcrita na introdução acima.   
2.8 Com vistas a sanear omissões e contradições no julgado, Alexej Predtechensky e Adilson Florêncio da Costa opuseram embargos de declaração (peça 162) , requerendo o provimento do recurso, para reconhecer a improcedência das responsabilizações dos embargantes, com o consequente julgamento pela regularidade das contas; ou, subsidiariamente, a anulação do julgado, diante da necessidade de juntada complementar de documentos. O Tribunal, por intermédio do Acórdão 2842/2020-TCU-Plenário (peça 187) , relatado pelo Ministro Vital do Rêgo, rejeitou o pedido.
2.9. Antes mesmo do julgamento dos embargos, o BNY Mellon Serviços Financeiros Distribuidora de Títulos e Valores Mobiliários S/A (BNY Mellon DTVM) interpôs recurso de reconsideração em face do acórdão original (peças 167-168) , requerendo (peça 167, p. 45-46) :
' (...) seja o presente Recurso de Reconsideração recebido e provido para que seja reconhecida a nulidade do Acórdão 2402/2020-TCU-Plenário, em razão da violação às garantias fundamentais do devido processo legal, contraditório e ampla defesa (CRFB, art. 5º, LIV e LV) , reabrindo-se a instrução processual com a intimação da ATLÂNTICA, para que as responsabilidades dos responsáveis sejam apuradas de forma conjunta. 
148. Sucessivamente, caso não seja acatado o pedido anterior, que seja determinada a intimação da ATLÂNTICA para que passe a integrar o processo na fase recursal, o que, embora não sane os vícios que macularam esta TCE, possibilitaria que ao menos seus argumentos fossem apreciados no âmbito recursal. 
149. No mérito, (...) o provimento deste Recurso de Reconsideração para reformar os itens 9.1, 9.2, 9.3, 9.6 e 9.7 do Acórdão 2402/2020-TCU-Plenário, reconhecendo-se a incompetência desta Corte de Contas, a prescrição da pretensão punitiva ou a ausência de quaisquer irregularidades praticadas pelo BNY MELLON DTVM, para que sejam julgadas regulares as contas do Recorrente e afastadas as condenações impostas ao BNY MELLON DTVM para ressarcimento de débito e pagamento de multa.'
2.10. Ainda insatisfeitos, Alexej Predtechensky e Adilson Florêncio da Costa também interpuseram recurso de reconsideração (peça 197) , requerendo (peça 197, p. 56) :
' (...) seja reformada o v. acórdão recorrido, para julgar procedente o presente recurso de reconsideração e anular a condenação imposta aos Recorrentes. 
168. Subsidiariamente, (...) seja anulando o v. acórdão recorrido, com a determinação de suspensão do feito até o recebimento da documentação solicitada e posterior vistas as partes, com reabertura de prazo de defesa. 
169. Por fim, (...) que todas as publicações e comunicações dos atos processuais sejam feitas em nome do Dr. GUILHERME LOUREIRO PEROCCO, inscrito no OAB/DF nº 21.311.'
ADMISSIBILIDADE
3. Reiteram-se os exames preliminares de admissibilidade (peças 201-203) , ratificados pelo Exmo. Sr. Ministro Relator, na peça 205, concluindo-se pelo conhecimento do recurso e pela suspensão dos efeitos dos itens 9.1, 9.2, 9.3, 9.4, 9.5 e 9.6 do Acórdão 2.402/2020, mantido pelo Acórdão 2842/2020-TCU-Plenário e sob a relatoria do Ministro Vital do Rêgo, eis que preenchidos os requisitos processuais aplicáveis à espécie.
MÉRITO
4. Delimitação
4.1. Constituem objetos do recurso as seguintes questões: 
a) se o BNY Mellon Serviços Financeiros Distribuidora de Títulos e Valores Mobiliários S/A pode ser responsabilizado pelas irregularidades descritas nos autos e se houve afronta ao contraditório e à ampla defesa das partes (peças 167-168; e 197, p. 3-8) ;
b) se as operações realizadas com os Fundos BNY Mellon FIC FIDE e Brasil Sovereign II FIDE questionadas nos autos foram regulares e se há responsabilidade de Alexej Predtechensky e Adilson Florêncio da Costa sobre os eventuais eventos danosos (peça 197, p. 8-56) .
5. Responsabilidade do BNY Mellon Serviços Financeiros Distribuidora de Títulos e Valores Mobiliários S/A e afronta ao contraditório e à ampla defesa das partes (peças 167-168; e 197, p. 3-8) 
5.1. O recorrente BNY Mellon Serviços Financeiros Distribuidora de Títulos e Valores Mobiliários S/A afirma não poder ser responsabilizado pelas irregularidades descritas nos autos e os responsáveis Alexej Predtechensky e Adilson Florêncio da Costa aduzem ter havido afronta ao contraditório e à ampla defesa no julgamento em debate, tendo em vista os seguintes argumentos: 
a) a presente TCE foi instaurada para apurar irregularidades relacionadas ao BNY Mellon Fundo de Investimento em Cotas de Fundos de Investimento de Dívida Externa (BNY FIC FIDE) e do Brasil Sovereign II Fundo de Investimento de Dívida Externa (BRASIL SOVEREIGN II) , ambos administrados pelo BNY Mellon DTVM, tendo o Postalis como cotista final. Os fatos foram tratados no Acórdão 630/2017-TCU-Plenário e envolveram a Atlântica Administração de Recursos Ltda. (Atlântica) , gestora dos fundos que teria descumprido a política de investimentos e as instruções normativas relacionadas às aplicações (peça 167, p. 1-2) ;
b) as irregularidades consistem na alienação, entre novembro e dezembro de 2011, de todos os títulos representativos da dívida externa da União, que integravam a carteira do fundo e a posterior aquisição de duas notas estruturadas de emissão da UBS AG, Jersey Branch (UBS) , lastreadas em cotas de títulos emitidos pelos governos do Brasil, da Argentina, da Venezuela e da estatal venezuelana (PDVSA) , com desenquadramento ao disposto no art. 8º do regulamento. A SecexPrevidência apontou responsabilidade do BNY Mellon DTVM, por suposta omissão na fiscalização das atividades da Atlântica (peça 167, p. 2-3) ;
c) o BNY Mellon DTVM apresentou alegações de defesa com diversos argumentos, como ausência de competência desta Corte, risco de decisões conflitantes com ação judicial em curso, dentre outros, seguido de petição requerendo a intimação da Atlântica e do Presidente daquela empresa Frabrizio Dulcetti Neves. O Tribunal não acolheu as alegações de defesa e pedido adicional, determinando apenas a constituição de processo apartado para apurar a responsabilidade da gestora, nos termos da deliberação recorrida. O acórdão combatido não se sustenta (peça 167, p. 3-6) ;
d) diante dos papéis desempenhados por cada entidade no processo de realização dos investimentos pelo Postalis, classificado pela Previc como 'investidor profissional', dois fundos são objeto de análise: o Brasil Sovereign II, constituído em 2006, com carteira composta de 80% em títulos representativos de dívida externa de responsabilidade da União; e, no máximo, 20% em títulos privados; e o BNY FIC FIDE, fundo criado em 2011, que tinha o Postalis como único cotista. Tratava-se de fundos sobrepostos, tendo direta ou indiretamente o Postalis como único cotista (peça 167, p. 6-7) ;
e) os fundos eram geridos pela Atlântica e administrados pelo BNY Mellon DTVM. Conforme o art. 56 da Instrução/CVM 409/2004, a administração de fundos de investimento são os serviços relacionados direta ou indiretamente ao funcionamento e à manutenção do fundo, compreendendo, no caso do BNY, serviços de tesouraria e controladoria de ativos e passivos, tarefas de suporte para as atividades-fim dos fundos (peça 167, p. 6-7) ;
f) gestores são terceiros habilitados e autorizados pela CVM para negociar, em nome do fundo de investimento, os ativos financeiros do fundo, nos termos do inciso I do §2º do art. 56 da Instrução/CVM 409/2004. Cabem a eles as decisões de investimento. No caso, portanto, essas atribuições eram da Atlântica, com influência e participação direta do Postalis; e não do BNY Mellon DTVM (peça 167, p. 7-9) ; 
g) conforme demonstrado por e-mails juntados aos autos (peça 92, p. 230-233) , a gestora Atlântica foi contratada para exercer a gestão por ter sido indicada para esta função pelo próprio Postalis, na condição de investidor profissional, que seria a praxe no mercado. Não procede a afirmação contida no voto condutor da deliberação recorrida, de que foi o BNY Mellon quem contratou a gestora. Apesar de ser o recorrente o representante legal do Fundo e o responsável pela formalização da contratação do gestor, no caso, a contratação da Atlântica decorreu de escolha do próprio Fundo de Pensão (peça 167, p. 8-9) ;
h) as irregularidades em apuração foram cometidas pela Atlântica, que decidiu em que ativos investir, executou as operações financeiras relativas à alienação de títulos da União e posterior aquisição de títulos privados (peça 167, p. 9) ;
i) o Tribunal de Contas da União (TCU) , no acórdão recorrido, reconhece esse cenário, ao afirmar que o BNY Mellon DTVM teria sido responsável não pela concretização das condutas, mas pela omissão na fiscalização da gestora (peça 167, p. 10) ;
j) o acórdão recorrido é nulo, por não ser possível a apuração em apartado das responsabilidades administrativas do BNY Mellon DTVM e da Atlântica. A condição necessária, mas não suficiente, para se condenar o administrador, é a comprovação da responsabilidade do gestor. Esse ponto já havia sido colocado pelo recorrente (peça 155) , mas foi rechaçado pelo Tribunal, com base em fundamentação do voto condutor da deliberação, no sentido de os argumentos eventualmente trazidos pela gestora não influenciarem o andamento dos presentes autos, além do possível prejuízo da intimação à marcha processual, argumentos que não devem prosperar (peça 167, p. 10-11) ;
k) os prejuízos à parte pela ausência de participação da Atlântica no feito não foram bem dimensionados, pois todos os atos que ocasionaram o dano em questão foram praticados pela gestora, tendo sido o BNY Mellon DTVM responsabilizado por condutas indiretas. Logo, a conclusão quanto aos atos da empresa é essencial na condenação da administradora (peça 167, p. 12) ;
l) os responsáveis arrolados nos presentes autos não detêm todos os elementos necessários para contribuir com as provas necessárias, as quais se encontram sob o domínio da Atlântica, o que impede o recorrente de conhecer a integralidade dos fatos, sobretudo, diante dos fortes indícios de fraude perpetrada entre os dirigentes do Postalis e a Atlântica. Há, portanto, grave prejuízo à instrução processual e afronta ao contraditório, à ampla defesa e ao devido processo legal, assegurados pelo art. 31 da Lei 8.443/1992. A área técnica confirma a responsabilidade da gestora, não podendo o TCU condenar o recorrente por omissão no dever de fiscalizar, sem primeiro investigar a legalidade da conduta da empresa causadora do ilícito. A jurisprudência do Tribunal se manifesta pela tramitação conjunta de processos nesse sentido (peça 167, p. 12-15) ;
m) a determinação de processo apartado para investigar a atuação da Atlântica não concretiza as garantias constitucionais do BNY Mellon DTVM, estando o acórdão recorrido eivado de nulidade. Questiona-se o que aconteceria com a situação do recorrente, se a atuação da gestora não fosse considerada ilegal (peça 167, p. 15-16) ;
n) conforme deliberação do Supremo Tribunal Federal que anulou acórdão do Tribunal, cabe à Administração não só tomar conhecimento dos argumentos da parte, mas também, considerá-los detidamente. Logo, as alegações eventualmente apresentadas pela Atlântica em processo apartado deverão ser objeto de consideração pelo TCU, de modo a contribuir para o convencimento e até modificação do posicionamento atual desta Corte (peça 167, p. 16) ;
o) não estão expressos os motivos que levaram o Tribunal a optar pela inclusão nos autos do BNY Mellon DTVM, ligado indiretamente aos fatos; e não da Atlântica, responsável direta pelas ilicitudes. Nesse sentido, a deliberação recorrida afronta a impessoalidade e a isonomia entre as partes, além dos princípios previstos no art. 2º da Lei 9.784/1999 (peça 167, p. 16-17) ;
p) essas violações causam prejuízos de ordem prática e financeira, pois o recorrente teria que arcar sozinho com o ressarcimento do débito, além de multas milionárias, com remota possibilidade de regresso em face da Atlântica. Trata-se de questões insanáveis que tornam nula a deliberação combatida (peça 167, p. 17-18) ;
q) o BNY Mellon DTVM não concorreu para a prática de quaisquer irregularidades, tendo agido no cumprimento dos deveres de administrador, para impedir as irregularidades praticadas pela Atlântica (peça 167, p. 18) ;
r) o voto condutor da deliberação recorrida justificou a condenação do recorrente, com base na previsão do contrato de gestão e na Instrução/CVM 409, insuficiência de controles para evitar prejuízos por atos cometidos pela gestora, exigibilidade de conduta diversa e o fato de que as conclusões da SEC não isentariam o BNY Mellon de culpa, mas revelariam apenas ato não intencional. Mas, essas conclusões não devem prevalecer (peça 167, p. 18-19) ;
s) a Atlântica foi contratada para exercer a gestão das carteiras dos fundos administrados pelo BNY Mellon DTVM, cabendo relembrar que o Brasil Sovereign II era fundo de investimentos em ativos transacionados no mercado estrangeiro (peça 167, p. 19) ;
t) em junho de 2011, o recorrente comunicou a gestora Atlântica de que seria exercido o controle prévio sobre as aquisições de ativos por ela negociados em nome do fundo, exigindo submissão antecipada das operações que pretendesse realizar (peça 92, p. 349) . No entanto, desrespeitando a regra imposta, a gestora, em 6/12/2011, alienou toda a posição do fundo em títulos da União e, em 23/12/2011, adquiriu títulos privados negociados no mercado internacional emitidos pela UBS AG. A empresa também não teria encaminhado as boletas das operações, de modo que o BNY Mellon DTVM somente teria tomado conhecimento das operações ao realizar a conciliação mensal da carteira, em janeiro de 2012 (peça 92, p. 390-398) . O BNY Mellon DTVM ressalva que comunicou o desenquadramento em relação ao mínimo permitido em títulos da dívida pública da União à gestora Atlântica e à CVM, em 20/1/2012 (peça 92, p. 350-354 e 357-361) . A partir desse momento, a empresa deixou de responder as tentativas de comunicação do BNY Mellon e, em 24/1/2012 (peça 92, 356) , renunciou à gestão Brasil Sovereign II, por correspondência (peça 167, p. 19-21) ;
u) o recorrente adotou todas as providências disponíveis à fiscalização da gestora, não sendo capaz de obstar as transações conduzidas em jurisdição estrangeira. O administrador exigiu que todas as transações fossem previamente aprovadas, agindo de forma diligente, mas a gestora descumpriu a orientação (peça 167, p. 20-21) ;
v) a matéria já foi analisada pela CVM, sob as mesmas circunstâncias que deram origem ao presente processo, tendo concluído pela inexistência de elementos capazes de fundamentar acusação contra o BNY Mellon DTVM. Em razão disso, a CVM instaurou o Processo Administrativo Sancionador n. RJ2015/9909 (PAS CVM RJ2015/9909) exclusivamente contra o representante da gestora Atlântica e formulou, em 4/12/2015, Termo de Acusação apenas em face de Fabrizio Dulcetti Neves, na qualidade de Presidente (peça 167, p. 21-23 e 34) ;
w) a CVM entendeu que, como as operações haviam sido executadas pela Atlântica no exterior, sem a anuência do BNY Mellon DTVM, ignorando determinação de prévia análise e aprovação do administrador, não seria adequado atribuir responsabilidade ao recorrente, que adotou as medidas adequadas, informando a autarquia sobre o desenquadramento da carteira do fundo. Com isso, o BNY Mellon conseguiu comprovar o cumprimento das obrigações de fiscalização previstas no art. 65, inciso XIII, da Instrução/CVM 409, bem como das normas de conduta prescritas no art. 65-A, inciso I, do mesmo normativo. O acórdão recorrido não afastou esses fundamentos (peça 167, p. 22, 24-25 e 34;
x) a Securities and Exchange Commission (SEC) , autoridade fiscalizadora do mercado nos Estados Unidos, investigou as operações ora em análise e não constatou qualquer participação de agentes do BNY Mellon DTVM no esquema engendrado pela Atlântica com os gestores do Postalis, não tendo formulado acusação contra esse recorrente (peça 167, p. 23) ;
y) o Tribunal rechaçou todos esses elementos de prova e concluiu que a fiscalização desta Corte não se sobrepõe àquela realizada pela Previc ou pela CVM, não havendo vinculação entre as decisões (peça 167, p. 23) 
z) há contradição na deliberação do Tribunal, ao afastar a absolvição do recorrente e, ao mesmo tempo, justificar a culpabilidade da Atlântica sobre as irregularidades, entendendo não ser necessária a inclusão da gestora no processo. Esse posicionamento fere o princípio da isonomia. O posicionamento da CVM é usado para não responsabilizar a empresa acusada naquela fiscalização e atribuir responsabilidade ao administrador absolvido (peça 167, p. 23-24) ;
aa) o Princípio da Decisão Institucional, corolário da segurança jurídica, preconiza que o direito deve alocar a tarefa de decidir questões às instituições que são constituídas para melhor resolvê-las, devendo as eventuais decisões tomadas serem respeitadas pelos demais atores do sistema jurídico. Logo, o Tribunal não atentou para as circunstâncias que afastam a responsabilidade do BNY Mellon DTVM e a inexigência de conduta diversa reconhecida pelo órgão estatal criado para avaliar esse tipo de conduta e que tem expertise técnica para tal (peça 167, p. 24-25, 34) 
ab) a responsabilidade de os gestores públicos demonstrarem a correta aplicação dos recursos públicos e recomporem o erário em caso de descumprimento dessa obrigação é de natureza subjetiva, equiparando-se à responsabilidade civil na esfera privada. Logo, deve-se demonstrar a conduta omissiva ou comissiva, culposa ou dolosa da parte, de forma a individualizar a conduta do agente violador do dever legal, o que não ocorreu no presente caso (peça 167, p. 25-27) ;
ac) o TCU considerou que o BNY Mellon DTVM falhou na fiscalização da Atlântica, por ter apenas notificado a gestora de que as operações deveriam ser previamente submetidas ao administrador do Fundo, podendo ter exigido mais informações da CVM, sob pena de rescisão imediata do contrato para gestão do Fundo Brasil Sovereign II FIDE (peça 167, p. 27-28) ;
ad) os argumentos do Tribunal não se sustentam. O controle implementado pela instituição financeira administradora, exigindo-se submissão das operações à prévia aprovação, era a única medida possível, diante das circunstâncias do caso. Como os fundos se voltavam para investimentos no exterior, naturalmente alheios ao escrutínio de entidades sediadas no Brasil, não havia outro meio para o recorrente impedir a prática de eventuais ilícitos, nada podendo fazer a respeito (peça 167, p. 27-28) ;
ae) os fundos de investimento em dívida externa possibilitam a realização das operações no exterior, sem a participação do administrador. Logo, mesmo tendo notificado a Atlântica sobre o controle prévio, o cumprimento da ordem dependeria da boa-fé da gestora, não tendo o recorrente meios para fiscalizar os atos. Cabia à gestora negociar os investimentos, em nome do Fundo, observando as limitações regulamentares da administradora e das normas em vigor, conforme o parágrafo único do art. 3º do Regulamento do Brasil Sovereign II (peça 167, p. 28-29) ;
af) apesar de considerar insuficiente o controle estabelecido pelo recorrente, o Tribunal não aponta se seria possível outro modelo, diante da legislação aplicável, o que, por certo, não seria possível, por não existir medida nesse sentido (peça 167, p. 29) ;
ag) o TCU parece sugerir que deveria existir dispositivo de segurança informática para impedir transações pela gestora, as quais ficariam aguardando aprovação do BNY Mellon DTVM, o que se mostra inverossímil (peça 167, p. 29) ;
ah) o voto condutor da deliberação recorrida aponta que caberia ao recorrente exigir da Atlântica cópia do processo administrativo instaurado contra ela pela CVM, sob pena de rescisão do contrato. Mas, mesmo essa medida não seria capaz de impedir a fraude, que viria a ocorrer meses depois, sobretudo, porque a gestora continuava com o registro ativo perante a CVM e a SEC, podendo realizar os investimentos, como o fez (peça 167, p. 29-30) ;
ai) não havia por que imaginar que o processo administrativo instaurado pela CVM ou a SEC contivesse elementos que atestassem risco de fraude pela Atlântica, pois nem mesmo os órgãos de controle entenderam nesse sentido. O TCU não avaliou o que havia sido apurado nas investigações como suficientes para concluir que o contrato com a gestora deveria ser rescindido. Gestores e administradores de fundos de investimento são submetidos cotidianamente a processos administrativos, não sendo isso motivo para destituições, sem provimento da autarquia. Do contrário, o próprio TCU exigiria rescisão contratual dos administradores públicos quando particulares passassem a ser investigados perante a Corte. Somente os órgãos de controle teriam elementos para implementar eventuais medidas cautelares sobre os ajustes (peça 167, p. 30-31) ; 
aj) mesmo de posse das cópias, não haveria obrigação legal de o BNY Mellon imediatamente rescindir o contrato de gestão, pois a contratação da Atlântica decorrera de ordem direta do Postalis e a mera existência de investigação não configura presunção de inidoneidade. Não parece razoável concluir que as ações implementadas pelo recorrente teriam sido insuficientes, enquanto copiar o processo sigiloso ainda não concluído seria capaz de afastar a responsabilidade da parte (peça 167, p. 31) ;
ak) a substituição de gestores de fundos de investimento em atividade deve, necessariamente, ser aprovada pela Assembleia Geral de Cotistas, a qual decidirá quem assumirá a gestão do fundo no lugar do antigo gestor, não sendo competência do administrador, conforme se extrai da Instrução/CVM 555. Logo, mesmo que o recorrente tivesse solicitado cópia do processo administrativo e entendesse necessária a convocação da assembleia para deliberar sobre a substituição da Atlântica, esse processo levaria meses, não se prestando a impedir os ilícitos praticados poucos meses após o controle prévio estipulado pelo BNY Mellon DTVM. Essas questões foram avaliadas pela CVM, quando da não responsabilização do ora recorrente, mas desconsideradas pela deliberação recorrida (peça 167, p. 31-32) ;
al) o voto condutor da deliberação recorrida afirma não haver dolo na conduta do BNY Mellon DTVM, mas alega a ocorrência de omissões que ensejariam a responsabilização culposa da Parte. Mas, como já destacado, o recorrente implementou controle prévio e posterior a atuação da gestora, para impedir o delito, o que não foi possível por conta da fraude perpetrada pela Atlântica em conluio com o cotista. Nenhum mecanismo controlador está imune a fraudadores, não sendo possível exigir do administrador sistema inexistente e, portanto, conduta diversa (peça 167, p. 32-34) ;
am) mesmo que o TCU entenda de forma diferente da CVM, órgão regulador legalmente instituído para analisar essas condutas, deveria explicitar os fundamentos da discordância. Mas, o voto condutor do acórdão recorrido se limitou a afastar a decisão da autarquia, sem adentrar no mérito, sob a alegação de independência de instâncias (peça 167, p. 34-35) ;
an) a legislação federal que rege a atuação das administradoras e gestoras de fundos de investimento é uma só, não havendo uma regulamentação para a CVM e outra para o TCU. Logo, o Tribunal, para discordar da autarquia, deve fundamentar a deliberação. O Tribunal não foi capaz de estabelecer exatamente qual seria a conduta diversa exigível do BNY Mellon DTVM (peça 167, p. 35 e 38) ;
ao) o Superior Tribunal de Justiça consagrou o princípio da deferência técnico-administrativa, que visa privilegiar os órgãos da Administração Pública que possuem, por força legal, o conhecimento técnico necessário e a competência legal para julgar determinadas matérias. Há vários julgados nesse sentido também no Supremo Tribunal Federal, tendo como uma das referências o famoso precedente da Suprema Corte dos Estados Unidos 'Chevron U.S.A. v. Natural Res. Def. Council', sobre a obrigação de o Poder Judiciário privilegiar o posicionamento administrativo das agências reguladoras (peça 167, p. 35-38) ;
ap) os dispositivos do contrato de gestão entre o BNY Mellon DTVM e o Postalis, bem como o art. 57, caput e §2º, da Instrução CVM 409/2004 tratam da responsabilidade civil solidária do administrator e gestor por prejuízos decorrentes de irregularidades no âmbito dos fundos de investimento e não administrativa. Tem natureza subjetiva, devendo ser apurada individualmente. Além disso, de acordo com os normativos, essa responsabilização ocorre apenas quando há danos em face dos cotistas, no caso, havendo apenas o Postalis nessa condição (peça 167, p. 39) ;
aq) os dirigentes do Postalis agiram em conluio com o ex-presidente da Atlântica para executar as fraudes que culminaram no prejuízo em discussão. Se a responsabilidade solidária se destina à proteção dos investidores, mas os próprios investidores concorreram para a prática das ilicitudes, não há solidariedade do administrador que não integrou a empreitada fraudulenta. Trata-se de culpa exclusiva da vítima, no caso, o cotista, afastando-se qualquer nexo de causalidade (peça 167, p. 40 e 43) ;
ar) a evocação do instituto da responsabilidade solidária foi corroborada em parecer produzido pelo professor Gustavo Tepedino, uma das maiores autoridades em Direito Civil do país, no âmbito da ação judicial interposta pelo Postalis para requerer a condenação do BNY Mellon DTVM ao ressarcimento do suposto dano ocasionado ao Fundo de Pensão. O autor é categórico em afastar a responsabilidade do recorrente, não podendo o Postalis se beneficiar da própria torpeza, não tendo agido com boa-fé. O documento consta do recurso, cujos fundamentos são similares ao recurso em análise (peças 167, p. 40-41; e 168) ;
as) na descrição dos fatos no procedimento instaurado pela SEC, há menção expressa ao 'Brasil Sovereign II', havendo depoimentos e provas suficientes os quais demonstram que Fabrizio Neves, na qualidade de Presidente da Atlântica, atuava em conluio com o então presidente do Postalis, Alexej Predtechensky, no superfaturamento dos títulos adquiridos e no desvio de verbas do Fundo. Os valores eram destinados a uma entidade denominada Spectra Trust, registrada nas Ilhas Virgens, em nome do próprio ex-Presidente do Postalis (peça 167, p. 41-42) ;
at) a contratação da Atlântica, sociedade de Fabrizio Neves, para gerir os negócios do Brasil Sovereign II, teria sido planejada pelo próprio Postalis, representado por Alexej Predtechensky, com o objetivo de fraudar o Fundo de Pensão (peça 167, p. 42-43) ;
au) em qualquer contrato privado, a má-fé e a fraude de um dos contratantes ensejam a penalização do fraudador, no caso, a Atlântica e o Postalis, não se podendo exigir das partes que agem de boa-fé indenização sobre prejuízos que eles próprios causaram. A responsabilização administrativa perante o TCU é sempre de natureza subjetiva, não objetiva, não se tendo, na espécie, conduta do recorrente que tenha contribuído para o prejuízo ao erário, decorrente de fraude (peça 167, p. 43-44) ;
av) o TCU não está autorizado a deliberar sobre o presente caso. Conforme incidente de uniformização julgado no âmbito do TC Processo 013.967/2012-6, compete ao TCU julgar as contas de pessoa física ou jurídica que causar dano ao erário, desde que as ações do particular contrárias ao interesse público derivem de ato ou contrato administrativo sujeitos ao Controle Externo. Os atos tratados no presente processo se relacionam ao cumprimento de contrato privado de prestação de serviços, celebrado entre o BNY Mellon DTVM e o Postalis, não se aplicando a jurisdição desta Corte (peça 167, p. 44-45) ;
aw) com base no art. 1º da Lei 9.873/1999, a prescrição quinquenal ocorreu em 27/12/2016, antes do próprio acórdão recorrido, impondo-se a extinção do feito (peça 167, p. 45) ;
ax) atualmente, no âmbito da Ação Judicial ajuizada pelo Postalis para discutir os mesmos fatos ora em debate (Processo 0266411-48.2014.8.19.0001) , consta garantia constituída de fiança judicial equivalente a cerca de R$ 250 milhões, sujeita à atualização monetária desde a constituição, montante mais do que suficiente para saldar as perdas ora em apuração (peça 167, p. 45) ;
ay) o Postalis ingressou com ação judicial em face do BNY Mellon DTVM e de Fabrizio Dulcetti Neves, representante da Atlântica, na 29ª Vara Cível da Comarca do Rio de Janeiro e, em 21/8/2014, fora deferido pedido de tutela antecipada, determinando o bloqueio de R$ 197.859.051,99. Dessa causa não constam do polo passivo os recorrentes Alexej Predtechensky e Adilson Florêncio da Costa, o que demonstra ser a responsabilidade pelo prejuízo exclusiva do administrador e da gestora. Os responsáveis requereram ao referido Juízo cópia integral do processo (peça 197, p. 3-4) ;
az) o Tribunal, no acórdão recorrido, entendeu serem independentes as instâncias administrativa e judicial, não se podendo afastar a responsabilidade dos recorrentes, a quem cabe comprovar a regular aplicação dos recursos. Não seria atribuição do Tribunal, também, trazer aos autos evidências de interesse das partes. Contudo, a referida ação é de extrema relevância ao caso em análise, sobretudo diante do deferimento da tutela antecipada e ausência dos recorrentes, de modo a se atribuir responsabilidade apenas ao administrador e à gestora dos fundos, incluindo-se o representante legal, os quais sequer constam dos autos em análise (peça 197, p. 3-5) ; 
ba) o pedido de cópia da ação judicial visa a instrução do feito com acervo probatório indisponível aos recorrentes e relacionado ao mérito do presente processo, sem violação às instâncias, mas com garantia do contraditório e da ampla defesa, podendo modificar o livre convencimento do julgador nesta Corte. A instituição financeira pode vir a ser condenada a ressarcir o Postalis pelo valor já garantido em Juízo. No caso, a independência de instâncias não é suficiente para afastar decisões contraditórias, hipótese na qual o Fundo de Pensão seria ressarcido em dobro (peça 197, p. 4-5) ;
bb) o acórdão recorrido é contraditório a afirmar que a participação da gestora Atlântica e do respectivo diretor, Fabrizio Neves, não trará nada que possa influenciar o caso em análise, mas, no item 45 do voto condutor do julgado, afirma que esses atores participaram da alegada irregularidade. Logo, impõe-se a anulação do julgado recorrido e inclusão desses agentes no processo (peça 197, p. 6) ;
bc) também como cerceamento de defesa e afronta ao devido processo legal, o Tribunal negou oficiar ao Postalis, para apresentar diversos documentos não analisados pela auditoria e não constantes dos autos, como atas do Conselho Deliberativo e do Conselho Fiscal e correspondências trocadas entre o Fundo de Pensão e o BNY Mellon DTVM (peça 197, p. 6-7) ;
bd) trata-se de documentação crucial à defesa, posto que capaz de comprovar se os responsáveis avaliaram adequadamente os riscos dos investimentos em discussão e desempenharam a contento as atribuições que lhe cabiam. Mas, esses elementos são inalcançáveis pelos recorrentes, não podendo esta Corte se manter em omissão. Não se pode presumir que os gestores teriam que levar cópias de todas as documentações que lidaram quando estavam no Fundo de Pensão. É impossível às partes a análise adequada da conjuntura, juntada de elementos probatórios e elucidação dos pontos questionados, no prazo exíguo dado à defesa (peça 197, p. 7-8) ;
 Análise
5.2. Não assiste razão aos recorrentes. Respondem solidariamente pelos prejuízos imputados aos Fundos de Pensão decorrentes de fraudes os gestores envolvidos na entidade, o administrador fiduciário e o gestor dos fundos de investimento nos quais ocorreram os desfalques ou operações irregulares.
5.3. Destaque-se, inicialmente, que não se sustenta a alegação do BNY Mellon DTVM de que esta Corte não teria competência para fiscalizar o contrato dele com o Postalis. De acordo com pacífica jurisprudência desta Casa, ressaltada na deliberação recorrida, os recursos que integram as contas individuais dos participantes das Entidades Fechadas de Previdência Complementar (EFPC) ligadas a empresas estatais, quer oriundos do patrocínio de órgãos públicos ou de entidade de natureza jurídica de direito privado, quer das contribuições individuais dos participantes, enquanto administrados por essas entidades, são considerados de caráter público (Acórdão 3133/2012-TCU-Plenário, Relator Ministro Augusto Nardes) .
5.4. A atuação desta Corte sobre os fundos de pensão é antiga (Acórdãos 1.381/2009, 2730/2010 e 2.235/2011, todos do Plenário) , além de se relacionar às competências da Corte sobre a fiscalização de empresas estatais, já ratificadas em mais de uma oportunidade pelo Supremo Tribunal Federal (Mandados de Segurança números 25.092/DF, 25.181, 23.560 e 21.307. Dessa forma, o contrato celebrado com o BNY Mellon DTVM, ao envolver o monitoramento da aplicação de recursos públicos, atrai a fiscalização desta Corte.
5.5. Do mesmo, tanto no que concerne à tentativa de submeter a manifestação da Corte ao posicionamento de outros órgãos como a Comissão de Valores Mobiliários, quanto em relação aos pedidos de informações relacionados a processos judiciais e administrativos em trâmite em outras esferas, cumpre reiterar a deliberação recorrida, tendo em vista a independência das instâncias administrativa, civil e penal, para efeito de apuração de condutas antijurídicas perpetradas por agentes públicos.
5.6. À luz do princípio da independência das instâncias, o Tribunal de Contas da União (TCU) exerce sua competência constitucional (artigo 71, inciso II) e legal (artigo 1º, inciso I, da Lei 8.443/1992) , para julgar as contas daqueles que derem causa a perda, extravio ou qualquer outra irregularidade de que resulte dano ao erário.
5.7. Não existe, portanto, litispendência entre processo desta Corte de Contas e outro versando sobre matéria idêntica no âmbito do Poder Judiciário (Acórdão 1487/2017-TCU-Primeira Câmara, relator Ministro Walton Alencar Rodrigues; 3.535/2015-Segunda Câmara, relator Ministro Augusto Nardes; e 680/2015-Plenário, relator Ministro-Substituto André de Carvalho) .
5.8. A exceção ao princípio da independência das instâncias é a sentença proferida em juízo penal, que decide pela inexistência do fato ou pela negativa de autoria, o que não se verifica no presente caso.
5.9. Sobre esse tema, o Supremo Tribunal Federal tem apoiado a tese da independência entre as instâncias administrativa e penal (Mandados de Segurança 26.969-DF e 25.880-DF) , no que é acompanhado pelo Superior Tribunal de Justiça (MS 7080-DF, MS 7138-DF e 7042-DF) , corroborando, por extensão, o entendimento esposado por esta Corte de Contas.
5.10. Da mesma forma, é entendimento pacífico desta Casa que a tramitação de ações em outras esferas não configura dupla apenação (bis in idem) . O risco de um ressarcimento em duplicidade por parte dos responsáveis está de todo afastado, em razão da orientação já sumulada nesta Corte no sentido de que os valores eventualmente já satisfeitos deverão ser considerados para efeito de abatimento na execução (Súmula TCU 128) .
5.11. Nesse sentido são os Acórdão 2181/2017-TCU-Primeira Câmara, Relator Ministro Bruno Dantas; 2.860/2017-Segunda Câmara, Relator Ministro Vital do Rêgo; e 304/2017-Plenário, Relator Ministro Bruno Dantas.
5.12. O convívio entre a atuação do Tribunal e de outros órgãos tem embasamento legal e constitucional e está relacionado ao princípio do check and balances, que permeia os mais variados ordenamentos jurídicos, segundo o qual os Poderes mantêm controles transversais entre si. 
5.13. Dessa forma, cabe a esta Corte, diante das previsões contidas nos artigos 70 e 71 da Constituição Federal e na Lei Orgânica, verificar o uso adequado dos recursos aportados em Fundos de Pensão de empresas estatais, inseridos nessas competências os contratos privados firmados com os administradores de fundos de investimento realizados com os recursos do Instituo Postalis.
5.14. De outra sorte, ainda de acordo com a jurisprudência amplamente majoritária desta Corte, a ausência de citação de outros responsáveis solidários pelo dano ao erário não obsta o andamento regular do processo de tomada de contas especial, tendo em vista que o instituto da solidariedade passiva constitui benefício exclusivo do credor (Acórdão 2334/2020-TCU-Primeira Câmara, Relator Benjamin Zymler) .
5.15. Nessa linha, em concordância com os fundamentos do julgado recorrido, não constitui prejuízos às partes a ausência da Atlântica Administração de Recursos Ltda. no processo em análise. Os responsáveis tiveram todas as oportunidades de anexar elementos probatórios necessários à avaliação global das condutas, além de os autos estarem devidamente instruídos nesse sentido.
5.16. Além disso, cabe informar que empresa Atlântica Administração de Recursos Ltda. teve o registro baixado, conforme informações constantes dos sistemas da Receita Federal do Brasil, datadas de 22/5/2013, portanto, antes mesmo da instauração dos presentes.
5.17. Destaque-se, ainda, que, em atendimento ao item 9.9 do acórdão recorrido, instaurou-se recentemente o TC Processo 005.584/2021-3. O processo aguarda pronunciamento do Relator sobre proposta de citação dos responsáveis. 
5.18. Diante disso, mostra-se alinhado ao interesse público o acórdão recorrido ao dar continuidade ao presente processo, de forma a garantir a recomposição dos valores do Fundo de Pensão, com maior celeridade, afastando-se eventuais efeitos da prescrição.
5.19. De outra sorte, em relação à atuação do BNY Mellon DTVM, é importante ressaltar que o regulamento do Fundo Brasil Sovereign II FIDE (CPNJ: 08.279.386/0001-24) , que recebeu a integralidade dos recursos do BNY Mellon FIC FIDE, previu, em seu art. 8º, a seguinte composição para o fundo (peça 10, p. 2) :
a) 80% (oitenta por cento) , no mínimo, de seu patrimônio líquido, em títulos representativos de dívida externa de responsabilidade da União; 
b) 20% (vinte por cento) , no máximo, em outros títulos de crédito transacionados no mercado internacional.
5.20. Esse dispositivo, além de ser de observância obrigatória pelo administrador fiduciário e pelo gestor, nos termos do art. 7º do regulamento, replica a regra geral já estabelecida para os fundos de dívida externa, prevista no caput do art. 96 da Instrução CVM 409/2004, que dispõe sobre a constituição, administração, funcionamento e divulgação de informações de fundos de investimento, in verbis:
'Art. 96. Os fundos classificados como 'Dívida Externa' deverão aplicar, no mínimo, 80% (oitenta por cento) de seu patrimônio líquido em títulos representativos da dívida externa de responsabilidade da União, sendo permitida a aplicação de até 20% (vinte por cento) do patrimônio líquido em outros títulos de crédito transacionados no mercado internacional.'
5.21. O BNY Mellon Serviços Financeiros Distribuidora de Títulos e Valores Mobiliários S/A (BNY Mellon DTVM) foi contratado pelo Postalis, em 22/12/2010, para prestação de serviços de administração e controladoria fiduciária de carteira de títulos e valores mobiliários (peça 13, p. 1-13) , incluindo-se o Brasil Sovereign II FIDE (peça 13, p. 14) .
5.22. De acordo com o contrato, estavam incluídos nos serviços a serem prestados (peça 13, p. 2-3) :
'1.4.1. a administração da Carteira, que compreende a administração dos Fundos e da Carteira Própria do CONTRATANTE;
1.4.2. a precificação dos ativos;
1.4.3. o controle de enquadramento e conformidade das operações;
1.4.4. o monitoramento de risco; e 
1.4.5. a prestação das informações ao CONTRATANTE necessárias ao perfeito cumprimento das obrigações mencionadas no presente Contrato.'
5.23. Note-se que não se trata de simples atuação administrativa, mas sim competência diretamente relacionada à destinação dos recursos e fiscalização das operações. O ajuste previa, ainda, no item 1.5 da Cláusula Primeira, obrigação de disponibilização pelo BNY Mellon DTVM ao Postalis de acesso ao sistema de movimentação de ativos, com informações sobre pedidos de aplicações e resgates pelos gestores dos fundos, com inúmeros relatórios, alguns deles de emissão diária, possibilitando o monitoramento dos investimentos (peça 13, p. 3) .
5.24. Além do acompanhamento próximo dos investimentos, caberia ao administrador a contratação, em nome dos Fundos, dos gestores da Carteira de terceiros, além do processamento das movimentações de ativos e passivos, registro, consolidação e contabilização tempestiva dos eventos (peça 13, p. 3-4) . 
5.25. No caso do enquadramento das operações, caberia ao BNY Mellon DTVM realizar o controle, que consistiria, nos termos do item 4.1 da Cláusula Quarta do ajuste (peça 13, p. 4) :
' (...) em verificar individualmente 3 (três) diferentes níveis de conformidade para cada operação realizada pelos Gestores, no âmbito das carteiras dos Fundos e da Carteira Própria: (i) conformidade com a legislação; (ii) conformidade com os regulamentos dos Fundos e política de investimento da Carteira Própria; e (iii) conformidade com a política de investimento anual previamente estabelecida pelo CONTRATANTE ('PI') , sendo certo que é de responsabilidade do CONTRATANTE o envio à CONTRATADA da referida PI.'
5.26. Ademais, no caso da detecção de eventuais desenquadramentos, o administrador estaria obrigado, conforme o item 6.1 da Cláusula Sexta, até o primeiro dia útil seguinte ao da respectiva ocorrência, a notificar os gestores e informar a contratante, cabendo ao gestor em, no máximo, 48 horas, contadas do recebimento do aviso da contratada (peça 13, p. 6) :
a) regularizar a situação, voltando os Fundos a se enquadrar à sua política de investimentos, risco, legislação e/ou regulamentação, conforme o caso;
b) apresentar à CONTRATADA as explicações devidas com relação aos eventos apontados, em documento escrito, assinado pelo diretor responsável credenciado junto à CVM.
5.27. Caso os gestores não atendessem as notificações, o administrador estaria autorizado pelo Postalis a liquidar as posições desenquadradas ou que representassem risco excessivo, podendo vender e/ou comprar ativos que julgasse cabíveis, nos termos do item 6.3 da Cláusula Sexta do ajuste (peça 13, p. 6) .
5.28. O monitoramento de risco dos Fundos e da carteira do Postalis, por sua vez, deveria ser realizado de forma permanente, independentemente de qualquer desenquadramento (peça 13, p. 5) :
'5.2. O monitoramento de risco é realizado, independentemente de qualquer desenquadramento, com o objetivo de verificar se as carteiras dos Fundos e a Carteira Própria estão correndo risco excessivo, considerando-se as metodologias descritas no Manual de Risco da CONTRATADA, que constitui o documento Anexo III, parte integrante e complementar do presente contrato.'
5.29. A gestão dos fundos de investimentos foi contratada em 15/6/2009 (peça 92, p. 367-377) . O contrato com a Atlântica Administradora de Recursos Ltda. contém como contratante os fundos a serem geridos e, como interveniente, o BNY Mellon DTVM. Assim, mesmo com influência do Postalis na contratação da gestora, conforme alega o recorrente, as responsabilidades do administrador fiduciário não foram afastadas e podem ser consultadas em diversas cláusulas do ajuste, a exemplo do item 3.1 da Cláusula Terceira, in verbis (peça 92, p. 370) :
'3.1. Fica ajustado entre as partes que o BNY MELLON monitorará as posições assumidas pela GESTORA com os recursos do FUNDO, de forma a verificar se as respectivas carteiras encontram-se ajustadas e enquadradas com relação à política de investimento e aos riscos especificados em seu Regulamento e na legislação e regulamentação vigentes.'
5.30. A atuação diligente tanto do administrador fiduciário quanto do gestor dos fundos também estava disposta no art. 65-A da Instrução CVM 409/2004, nos seguintes termos:
'Art. 65 -A. O administrador e o gestor estão obrigados a adotar as seguintes normas de conduta: 
I - exercer suas atividades buscando sempre as melhores condições para o fundo, empregando o cuidado e a diligência que todo homem ativo e probo costuma dispensar à administração de seus próprios negócios, atuando com lealdade em relação aos interesses dos cotistas e do fundo, evitando práticas que possam ferir a relação fiduciária com eles mantida, e respondendo por quaisquer infrações ou irregularidades que venham a ser cometidas sob sua administração ou gestão;'
5.31. Além disso, os contratos celebrados entre o administrador e o gestor do fundo deveriam conter cláusula que estipulasse responsabilidade solidária entre eles, por eventuais prejuízos causados aos cotistas em virtude das condutas contrárias à lei, ao regulamento e aos atos normativos expedidos pela CVM, de acordo com o §2º do art. 57 da Instrução CVM 409/2004. O ajuste firmado entre o recorrente e a Atlântica trouxe expressamente a referida norma no item 9.2 da Cláusula Nona (peça 92, p. 375) .
5.32. Nota-se, claramente, que o BNY Mellon DTVM estava obrigado a acompanhar concomitantemente os investimentos realizados pela Atlântica Administração de Recursos Ltda., gestora do Fundo Brasil Sovereign II FIDE, devendo identificar tempestivamente eventuais desenquadramentos e riscos excessivos, para garantir a saúde do fundo, mesmo as aplicações no exterior, sob pena de responsabilidade solidária.
5.33. Todavia, a Atlântica alienou, em 9/12/2011, todos os títulos representativos de dívida externa brasileira presentes no Fundo Brasil Sovereign II FIDE pelo valor de R$ 214,6 milhões. Posteriormente, em 23/12/2011 e 27/12/2011, a gestora adquiriu dois Certificados de Depósito do UBS Warburg, com valores de R$ 92,0 milhões e de R$ 131,6 milhões, respectivamente, lastreados em títulos emitidos pelos governos do Brasil, da Argentina, da Venezuela e da estatal venezuelana Petróleos da Venezuela (PDVSA) .
5.34. Essas operações restaram por imprimir grave desenquadramento do Fundo Brasil Sovereign II FIDE, descumprindo determinação do administrador fiduciário (BNY Mellon DTVM) , do Postalis (cotista único) , bem como o art. 8º de seu regulamento e o art. 96 da Instrução CVM n.º 409/2004, já que a carteira do fundo deixou de observar o percentual mínimo de títulos representativos de dívida externa de responsabilidade da União. 
5.35. Conforme constatado em auditorias da Previc (peça 6, p. 65-75) , as operações, além do descumprimento do mandato, foram realizadas com sobrepreço de US$ 79 milhões, sendo que o prejuízo se agravou com a suspensão de pagamentos dos títulos da dívida da Argentina, culminando no prejuízo ao erário que ora se discute, o qual sequer foi contestado pelo recorrente. 
5.36. Os controles efetuados pelo BNY Mellon DTVM se restringiram, como atesta o próprio recorrente, à notificação da Atlântica, datada de 1º/6/2011, de que as operações deveriam ser previamente submetidas ao administrador do Fundo (peça 92, p. 349 e 358-361) .
5.37. Ao menos desde dezembro de 2010, o administrador fiduciário tinha plena ciência da gravidade da situação do fundo gerido pela Atlântica, conjuntura que, diferentemente do discorre no recurso, mostrava-se preocupante e de difícil solução (peça 92, p. 358) :
'Como já é de seu conhecimento, desde 29/12/2010 esse Fundo apresenta desenquadramento passivo em sua carteira, nos termos do artigo 89 da Instrução CVM n° 409/2004 ('ICVM 409') , em que a parcela de recursos que compõe a carteira do Fundo aplicada em outros ativos privados negociados no mercado internacional valorizou-se, por fatos exógenos e alheios à vontade da Atlântica, em face dos títulos representativos da dívida externa de responsabilidade da União Federal. 
Esse desenquadramento passivo vem sendo comunicado a essa Autarquia desde então, e é por nós monitorado, dado que sua solução é difícil, considerando a natureza da operação e a situação do mercado.'
5.38. Na mesma linha, em abril de 2011, o administrador foi cientificado da existência de questionamentos da FINRA (Financial Industry Regulatory Authority) e da própria CVM, que apontavam investigações sobre atos de gestão da Atlântica no exterior (peça 92, p. 358) .
5.39. Como se discorreu na análise da legislação pertinente, o BNY Mellon DTVM não tinha como atribuição apenas notificar a gestora a realizar operações quando por ele autorizada, mas sim identificar tempestivamente eventuais desenquadramentos e riscos excessivos e buscar a correção, com a maior celeridade possível, da conjuntura encontrada, inclusive, comprando ou vendendo ativos que julgasse cabíveis, de modo a impedir que o prejuízo se alastrasse.
5.40. Ao constatar fortes questionamentos de órgãos de fiscalização dos mercados financeiros nacional e internacional ainda em maio de 2011, deveria o administrador e os próprios gestores do Postalis se posicionar de forma mais próxima à gestora, acionando os sistemas de informações entre as entidades, para o acompanhamento das possíveis condutas fraudulentas que se avizinhavam ou já estavam em andamento. 
5.41. Não se pode olvidar que o administrador estava obrigado a possibilitar o acesso a relatórios diários de posição das carteiras ao Postalis (peça 13, p. 3 - item 1.5) , informações, por óbvio, colhidas obrigatoriamente junto ao gestor, também com base em contrato (peça 92, p. 371-372 - Cláusula Quarta) . 
5.42. Mesmo se houvesse fragilidade nas informações sobre negociações de títulos no exterior, como afirma o recorrente, sem, contudo, estar claro na legislação aplicável, por certo, caberia ao administrador fiduciário instituir sistema informacional confiável nesse sentido. Com isso, a alienação dos títulos representativos da dívida externa brasileira presentes no Fundo Brasil Sovereign II FIDE, em 9/12/2011, deveria necessariamente ter sido identificada pelo BNY Mellon DTVM. 
5.43. O desenquadramento em desobediência à comunicação anterior do administrador deveria ter gerado questionamento imediato do BNY Mellon DTVM, o que teria evitado a aquisição superfaturada dos Certificados de Depósito do UBS Warburg, em 23/12/2011 e 27/12/2011, lastreados em títulos emitidos pelos governos do Brasil, da Argentina, da Venezuela e da estatal venezuelana Petróleos da Venezuela (PDVSA) , pontos cruciais na desvalorização das contas do fundo que se seguiu e, portanto, do prejuízo ao erário em análise. 
5.44. Esse ponto será discutido ainda com maior profundidade no próximo tópico, demonstrando-se a responsabilidade solidária de todos os envolvidos, desde a Atlântica Administração até os dirigentes do Postalis, sem afastar a conduta omissiva do BNY Mellon DTVM.
5.45. A omissão do recorrente BNY Mellon DTVM é de tal sorte relevante que o provisionamento para as perdas e o reposicionamento patrimonial do fundo foi realizado pelo BNY Mellon DTVM apenas em 2014, como relata o Ministro Benjamin Zymler, em declaração de voto inserida no julgado recorrido (peça 159, p. 2) :
'11. Por fim, gostaria de observar que, a despeito de a troca irregular e ruinosa de títulos da carteira do Brasil Sovereign II - verdadeira fraude contra o patrimônio do Postalis - tenha ocorrido em dezembro de 2011, apenas em 1º de agosto de 2014 houve a correção do valor patrimonial do fundo, que passou de R$ 384,4 milhões (31/7/2014) para R$ 186,5 milhões, provavelmente em decorrência da atuação dos órgãos de fiscalização.
12. Dessarte, a atuação do administrador, BNY Mellon, em nada contribuiu para assegurar a transparência do fundo e possibilitar que as devidas ações de ressarcimento ocorressem tempestivamente.'
5.46. Por certo, seria exigível do administrador intervenção severa na gestora, até mesmo com fomento à extinção do contrato, o que, inclusive, restou por ocorrer tardiamente logo após a atuação fraudulenta, mas, por iniciativa da própria Atlântica, em fuga à responsabilidade. Assim, não há que se falar em inexigibilidade de conduta diversa do BNY Mellon DTVM, tendo a parte se omitido nas funções de acompanhamento tempestivo do fundo, sem se afastar, portanto, da responsabilidade solidária que lhe cabe pelos prejuízos da gestora decorrentes da atuação fraudulenta.
5.47. Por fim, os argumentos atinentes à incidência do prazo prescricional serão enfrentados, de forma detalhada, ao final da instrução, de forma conjunta para todas as partes. 
6. Regularidade das operações realizadas com os Fundos BNY Mellon FIC FIDE e Brasil Sovereign II FIDE questionadas nos autos e responsabilidade de Alexej Predtechensky e Adilson Florêncio da Costa sobre eventuais eventos danosos (peça 197, p. 8-56) 
6.1. Os recorrentes Alexej Predtechensky e Adilson Florêncio da Costa afirmam terem sido regulares as operações realizadas com os Fundos BNY Mellon FIC FIDE e Brasil Sovereign II FIDE questionadas nos autos, bem como não poderem ser responsabilizados por eventuais eventos danosos, tendo em vista os seguintes argumentos: 
a) as irregularidades foram cometidas pela Atlântica Administradora, gestora do Fundo; e não pelos recorrentes, que agiram de boa-fé e, ao tomarem conhecimento dos fatos, imediatamente adotaram as medidas cabíveis (peça 197, p. 8) ;
b) o dever do gestor, conforme o art. 1º da Resolução CGPC 13/2004, é adotar princípios e regras de governança, gestão e controles internos adequados à conjuntura dos planos de benefícios por ele operados, de modo a assegurar o cumprimento dos objetivos postos. Cabe a ele, também, identificar e monitorar os riscos envolvidos, nos termos do art. 9º da Resolução CMN 3.792/2009 (peça 197, p. 8-9) ;
c) o Postalis era investidor de dois fundos de investimento no exterior, denominados Brasil Sovereign II Fundo de Investimento de Dívida Externa e Atlântica Real Sovereign Fundo de Investimento de Dívida Externa, cuja gestão inicialmente cabia a Perimeter Asset Management, sendo transferida, posteriormente, à Atlântica Asset Management, de propriedade de Fabrizio Neves. Essas aplicações foram realizadas regularmente, como base nas Resoluções CMN 3.121/2003 e 3.456/2007, tendo sido precedida das análises técnicas pertinentes, com estrutura de governança adequada (peça 197, p. 9-10 e 25) ;
d) a contratação como gestora da Perimeter Asset Management seguiu os parâmetros da Política de Investimento vigente em 2005 e com base no processo de seleção de gestores aplicável à época. A migração para a gestão da Atlântica Asset decorreu da redefinição da política de atuação da Perimeter, que, a partir da transferência da carteira, deixaria de atuar no mercado externo, direcionando-se para os investidores institucionais (peça 197, p. 11 e 25-26) ;
e) a Atlântica Asset se credenciou para ser a gestora do FIDE por ter herdado a equipe técnica da Perimeter. A instituição responsável pela custódia e controladoria do Postalis era o Banco Santander (peça 197, p. 10 e 25-26) 
f) a aquisição de quotas dos fundos foi precedida das análises técnicas pertinentes e o respectivo regulamento, que envolvia proteção cambial, aplicação mínima de 80% em títulos da dívida externa e 20% em outros títulos negociados no exterior, dentre outras normas. Os investimentos eram classificados no segmento de renda fixa e o limite de alocação de 10% dos recursos garantidores do plano de benefícios sempre foi respeitado (peça 197, p. 10-11 e 26) ;
g) o único desenquadramento existente decorreu da novidade introduzida pelo art. 41, inc. IV, da Resolução CMN 3.792/2009, o qual estabeleceu o limite de 5% de alocação por emissor, inexistente a época das referidas aquisições. Tendo em vista esse novo limite, os recorrentes passaram a monitorar os investimentos com vistas a reduzir a participação até o novo limite de alocação por emissor (peça 197, p. 11) ;
h) as informações relativas aos investimentos eram disponibilizadas aos órgãos de supervisão e fiscalização (extinta SPC e atual Previc) , os quais, até então, não haviam apontado qualquer irregularidade. Eventual mudança de entendimento pela administração, conforme o art. 2º, inciso XII, da Lei 9.784/1999, somente pode ter efeitos para o futuro (peça 197, p. 11-12) ;
i) o Postalis constituiu o Mellon FIC-FIDE como veículo de investimento exclusivo, com estratégia de alocação nos mais variados fundos de investimento de dívida pública disponíveis no mercado, ainda na vigência da Resolução CMN 3.121/2003. A posição inicial da carteira ocorreu com as cotas do Brasil Sovereign II FIDE. Com a mudança na conjuntura econômica e a desvalorização cambial a partir de 2003, a estratégia de alocação foi reavaliada, não se realizando novos investimentos de dívida externa (peça 197, p. 12) ;
j) Quando da realização das aplicações, as contas dos fundos de investimento e as cotas de fundos de investimento de dívida externa eram classificadas no segmento renda fixa, com limite de alocação de 10% dos recursos garantidores do plano de benefícios. Os recorrentes observavam esse parâmetro, não existindo limitação específica em relação ao emissor FIC-FIDE e FIDE. A Resolução CMN 3.792/2009 atribuiu a condição de emissor aos fundos de investimento para fins de criação de novos limites prudenciais (peça 197, p. 12-13) ;
k) em razão do novo limite de 5% por emissor, o Postalis passou a adotar, em relação aos referidos ativos, a regra transitória estabelecida pela própria Resolução 3.792/2009 no art. 55. Segundo essa norma, a Entidade Fechada de Previdência Complementar (EFPC) que verificasse o desenquadramento de cada plano em relação aos requisitos e limites estabelecidos, poderiam manter os investimentos até a data do vencimento. Essa norma se mostrou salutar e prudente para evitar liquidação prematura das aplicações, com prejuízos às entidades, em respeito ao art. 3º, inciso III, da Lei Complementar 109/2001, que exige do Estado ação com o objetivo de determinar padrões mínimos de equilíbrio atuarial (peça 197, p. 13-14) ;
l) o percentual de alocação em cotas no FIC-FIDE e no Brasil Sovereign II FIDE teria reduzido de 8,09%, no início de vigência da Resolução CMN 3.792/2009, para 6,22%, em novembro de 2012. Não havia qualquer impedimento para a criação de FIC-FIDE e FIDE exclusivos, o que se justifica em razão do risco soberano final da carteira de um FIDE, ou seja, títulos do Governo Federal emitidos no exterior (peça 197, p. 14) ;
m) no âmbito da Resolução CMN 3.792/2009 não há qualquer limitação de concentração vinculada ao patrimônio líquido de um FIC-FIDE e de um FIDE-FIDE. O art. 42, IV, da Resolução CMN 3.792/2009 estabeleceu, para algumas modalidades de fundos de investimento, o limite de concentração de 25% do respectivo patrimônio líquido, percentual que acabou não sendo incluído no limite prudencial as modalidades supracitadas, o que se nota, também, nos artigos 46, caput e §1º, inciso I; 47, parágrafo único, inciso I; e 53, §1º, inciso I, da norma (peça 197, p. 14-15) ;
n) as aplicações realizadas por meio de fundos de investimento devem observar as modalidades, os requisitos e as condições estabelecidos pela Resolução, com exceção de alguns tipos específicos, dentre eles, o FIC-FIDE e o FIDE. As cotas do FIC-FIDE e do FIDE são tratadas como sendo o 'ativo final' a ser consolidado com as demais aplicações da EFPC. Ou seja, não há que se falar em classificação dos ativos da carteira do FIC-FIDE e/ou do FIDE no segmento de 'investimentos no exterior' (peça 197, p. 15-16) .
o) houve equívoco escusável, diante das dificuldades de compreensão da Resolução CMN 3.792/2009, que deve estar em consonância com a racionalidade administrativa, para se evitar concentração de risco em ativos emitidos no exterior, adquiridos por carteiras de fundos de investimento genéricos e consolidadores constituídos sob a Instrução CVM 409/2004. A interpretação está condizente com idêntico limite de 25% do patrimônio líquido dos fundos de investimento multimercados classificados no segmento de 'investimentos estruturados', os quais possuem autorização para deterem ativos emitidos no exterior (peça 197, p. 16) ;
p) não há desenquadramento do Mellon FIC-FIDE e/ou Brasil Sovereign II FIDE com base no art. 42, inciso IV, alínea 'c', da Resolução CMN 3.792/2009. A única divergência estaria no limite de 5% de alocação por emissor, conforme a novidade introduzida pelo art. 41, inciso IV, da Resolução 3.792/2009, inexistente à época das aquisições, conjuntura que passou a ser monitorada pelos Controles Internos do Postalis, especialmente, por conta da regra transitória do art. 55, caput e §1º, da referida resolução, que impedia a EFPC de efetuar novas aplicações até que se obtivesse o reenquadramento da carteira (peça 197, p. 16-17) ;
q) não houve, por parte do Postalis, novas inversões de investimento no FIC-FIDE. Os valores aportados no exercício de 2011, de R$ 355.500,00, decorreriam exclusivamente da obrigatoriedade do cotista de pagar os encargos de manutenção do FIC-FIDE. Ressalta que a obrigatoriedade do cotista de honrar com as despesas e encargos comuns do FIC-FIDE está prevista na Instrução CVM 409/2004 e no próprio regulamento (peça 197, p. 17-19) .
r) o Mellon FIC-FIDE é um fundo de investimento em cotas de fundo de investimento em dívida externa, que depende da liquidação dos ativos de seu fundo investido, caso necessite de valores para custear encargos. Mas nem sempre é possível a sintonia de recursos líquidos entre esses fundos, não se justificando a perda de posições da carteira para atendimento de necessidades menores de caixa. O art. 55, §1º, da Resolução CMN 3.792/2009 não poderia ser interpretada de forma tão restrita a impedir o pagamento de encargos moratórios (peça 197, p. 19) ;
s) as novas emissões de cotas do FIC-FIDE, cujos recursos teriam sido destinados ao pagamento de encargos, foram adquiridas pelo Postalis com base no seu direito de preferência decorrente de sua condição de cotista. Tal hipótese representaria um evento de 'desenquadramento passivo', e não deve ser considerado como infringência às regras prudenciais, conforme art. 52 da Resolução CMN 3.792/2009 (peça 197, p. 19-20) .
t) o Postalis constituiu o Mellon FIC-FIDE como sendo um veículo de investimento exclusivo, com a estratégia de alocação na modalidade específica nos mais variados fundos de investimento de dívida externa disponíveis no mercado, com a lógica da diversificação de riscos de investimentos em ativos atrelados à moeda estrangeira. Essa estrutura de alocação estaria prevista na Política de Investimento do Postalis, sendo um ato de gestão autorizado pela legislação em vigor à época dos fatos (peça 197, p. 20) ;
u) o objetivo era entregar o resultado pretendido com a inclusão no ativo do fundo de notas estruturadas, para eliminar os riscos inerentes às restrições colocadas pelos títulos soberanos brasileiros que compunham o patrimônio do ente. Trata-se de instrumentos de investimentos estabelecidos por contrato de derivativos, que permitem a utilização de qualquer ativo financeiro como referência, possibilitando-se a montagem de estruturas flexíveis, sem a necessidade de adquiri-los no mercado externo, em várias formas, como swap de taxas de juros, por exemplo (peça 197, p. 20-21) ;
v) Quando se está negociando com o mesmo prestador de serviços a constituição de dois fundos de investimentos, o contratante (Postalis) tem a preocupação maior com o custo total da estrutura do investimento. Daí a existência do conceito de taxa máxima de administração, conforme o art. 11, caput e §§5º e 8º, do regulamento do FIC-FIDE. É intuitivo concluir que se a contratação envolvesse apenas o Fundo Brasil Sovereign II FIDE, a taxa de administração não seria a mesma que foi praticada (peça 197, p. 21-22) ;
w) a taxa de administração cobrada nos dois fundos (BNY FIC FIDE e Brasil Sovereign II FIDE) não poderia ultrapassar o limite 3,00% ao ano do patrimônio líquido do Mellon FIC-FIDE, o que assegurava o custo total contratado para a estrutura, previsão com amparo no parágrafo único do art. 65-A da Instrução CVM 409/2004. Ao se analisar as taxas cobradas em junho de 2012, constata-se que a soma dos valores pagos naquele mês, nos dois fundos, equivalia a aproximadamente 0,50% (ao ano) do patrimônio investido (peça 197, p. 22-24) ;
x) o rendimento acumulado até o mês de novembro de 2012 foi de 14,23%, conforme comprova a carteira do FIC-FIDE. Essa rentabilidade superava a meta atuarial de 11,20%, justificando a manutenção do investimento. A equipe que produziu o relatório de auditoria não atentou para a especificidade das aplicações analisadas, gerando falsa ocorrência de irregularidades, como atestado no recurso, o que impõe a modificação do julgado recorrido (peça 197, p. 24-25) ;
y) a definição do método de precificação do FIDE foi discutida exaustivamente com o administrador do fundo (BNY Mellon DTVM) e a fraude apontada pela SEC não era passível de detecção por essas entidades (peça 197, p. 26) ;
z) de acordo com a variação comparada do FIDE com a Ptax no período, sempre houve correlação entre a rentabilidade do fundo e o desempenho do dólar, o que confirma o cumprimento da política pactuada com os gestores. A auditoria externa, realizada pela KPMG de 2005 a 2011, não apontou nenhuma irregularidade, o que se nota com a transcrição de alguns trechos dos relatórios (peça 197, p. 26-106, p. 24-28) ;
aa) no dia 13/5/2011, o BNY Mellon encaminhou carta ao Postalis, informando que recebeu ofício da CVM e determinou a Gestora Atlântica que, a partir de 16/5/2011, não realizasse operação sem autorização do Fundo de Pensão e do administrador (peça 197, p. 29) ;
ab) o Comitê de Investimentos do Postalis, em reunião realizada em 1º/6/2011, além de solicitar esclarecimentos ao administrador, convocou a gestora e o administrador para reunião, ocasião em que ficou definido que até a conclusão do processo na CVM as movimentações do fundo dependeriam de prévia aprovação do administrador e do Postalis. No entanto, em janeiro de 2012, o Postalis percebeu, por meio dos extratos do fundo, que a gestora Atlântica havia realizado, sem autorização, a troca de posições de títulos soberanos brasileiros por ativos privados (Certificate of Deposit do UBS Warburg) , no valor de R$ 226 milhões, o que agravou o desenquadramento do fundo em relação ao limite mínimo de 80% em títulos da dívida soberana brasileira (peça 197, p. 29-30) ;
ac) o administrador encaminhou correspondência ao Postalis, em 20/1/2012, relatando os fatos e, em fevereiro de 2012, o Postalis enviou nova comunicação ao administrador sobre as irregularidades cometidas pela Atlântica, com diversos questionamentos, como sobre as circunstâncias em que a gestora poderia se desfazer da posição anterior em contradição com a regulamentação, dentre outras. O BNY Mellon DTVM encaminhou resposta em 24/4/2012, atribuindo responsabilidade exclusiva à gestora (peça 197, p. 31-33) ;
ad) o Postalis foi vítima de irregularidade cometida pela gestora Atlântica e pelo BNY Mellon DTVM, que, na qualidade de administrador, tinha que ter tomado medidas para evitar o ato irregular cometido pela gestora, ao burlar a determinação de suspensão das operações do fundo sem prévia autorização do administrador e do investidor, desde maio de 2011 (peça 197, p. 33-34) ;
ae) em setembro de 2012, o Postalis encaminhou novos questionamentos para o BNY Mellon sobre o possível prejuízo nas operações da Atlântica e o respectivo volume do dano, além do estágio de apuração e providências do administrador, tendo solicitado auditoria especial no FIDE. Em setembro de 2012, a instituição financeira respondeu ao Fundo de Pensão, reconhecendo responsabilidade pela supervisão da atuação do fundo de investimento (peça 197, p. 34) ;
af) assim, os recorrentes buscaram entender o ocorrido e, após isso, iniciaram um processo de contratação de escritório de advocacia para adoção de medidas judiciais para recuperar os prejuízos gerados por fraude de terceiros. Além disso, foi proposto ao administrador a convocação de Assembleia Extraordinária de Quotistas para, após a conclusão de auditoria especial, definir as providências quanto à gestão do fundo (peça 197, p. 34-35) ;
ag) o Postalis ingressou com ação judicial em desfavor do BNY Mellon DTVM e de Fabrizio Dulcetti Neves (representante da gestora Atlântica) . Tal ação foi distribuída para a 29ª Vara Cível da Comarca do Rio de Janeiro. Em 21/8/2014 a Juíza deferiu o pedido de Tutela Antecipada e determinou, dentre outras medidas, o bloqueio do valor solicitado pelo Postalis (R$ 197.859.051,99) (peça 197, p. 35-36) ;
ah) na referida ação não constam os recorrentes como parte do polo passivo, o que demonstraria que a responsabilidade pelo prejuízo é exclusiva do administrador e da gestora, a qual era representada por Fabrizio Dulcetti Neves (peça 197, p. 36) ;
ai) não se pode falar que os recorrentes deixaram de avaliar os riscos, por não terem adotado providências para mitigar os prejuízos identificados ou não terem fiscalizado corretamente o Contrato 560/0, firmado entre o Postalis e o BNY Mellon DTVM. O Postalis foi vítima de fraude cometida por terceiro, tendo os responsáveis agido para garantir as reservas dos planos de benefícios, o que se demonstra pelas várias comunicações citadas acima (peça 197, p. 36) ; 
aj) Para fins de acompanhamento e gerenciamento de risco, em cumprimento ao disposto no artigo 13 da Resolução CMN 3.792/2009, não existia um modelo padrão de monitoramento autorizado pelo órgão fiscalizador, cabendo a cada entidade fechada de previdência complementar (EFPC) , entre elas o Postalis, desenvolver o seu modelo próprio, conforme esclareceu a Previc em resposta a ofício com dúvidas encaminhado pela Associação Brasileira das Entidades Fechadas de Previdência Privada (ABRAPP) (peça 197, p. 37) ;
ak) o Postalis também teria cumprido o seu papel de monitoramento por meio da entrega à Previc da Divergência não Planejada (DNP) , diferença entre a rentabilidade verificada e a taxa mínima atuarial estipulada para o plano de benefícios, conforme previsto no parágrafo único do artigo 13 da Resolução CMN 3.792/2009, bem como nos artigos 10 da Instrução n. 14/2007 da Previc; e 58 da Resolução CMN 3.121/2003, reproduzidos no recurso (peça 197, p. 38-40) ;
al) como forma de melhorar a gestão de monitoramento dos riscos, o Postalis contratou, em 2009, a empresa Risk Office, para acompanhamento e monitoração de risco de mercado e da política de investimentos do Fundo de Pensão (peça 197, p. 40-43) ;
am) em 25/3/2013, o Assessor de Compliance do Postalis apresentou ao Conselho Deliberativo o Sistema ICTNet, gerido pela Consultoria RiskOffice, mais uma ferramenta de gerenciamento de risco (peça 197, p. 43-44) ;
an) o Postalis também contratou, em dezembro de 2010, o BNY Mellon DTVM, um dos maiores bancos do mundo na parte de administração fiduciária, para realizar serviços de administração e controladoria fiduciária de carteira de títulos e valores mobiliários do Instituto (peça 197, p. 44-45) ;
ao) em 2012, o Postalis contratou a empresa Drive Consultoria e Informática Ltda., a fim de fornecer software destinado ao gerenciamento da carteira de investimentos do Instituto (peça 197, p. 45-46) ;
ap) o próprio Conselho Fiscal do Postalis teria reconhecido, em sua 36ª Reunião Extraordinária, que a estrutura de monitoramento estava adequada e de acordo com as disposições legais (peça 197, p. 46-49) ;
aq) a empresa Risk Office também prestava esclarecimentos ao Conselho Deliberativo do Postalis sempre que convocada, como evidenciam as Atas da 12ª Reunião Ordinária do Conselho Deliberativo, em 2012; e da 4ª Reunião Ordinária de 2013 (peça 197, p. 49-50) ;
ar) a Diretoria Financeira apresentava relatório mensal de acompanhamento dos investimentos ao Conselho Deliberativo, além do que todas as atas do Conselho Deliberativo, Conselho Fiscal e Diretoria Executiva eram enviadas para conhecimento da patrocinadora dos planos de benefícios, a Empresa Brasileira de Correios e Telégrafos (ECT) , que também auditava o Postalis anualmente, sem nunca ter apontado qualquer irregularidade nesses investimentos (peça 197, p. 51) ;
as) há um nível de risco em qualquer atividade de investimento, sendo fatos supervenientes os responsáveis pelos resultados nos fundos BNY FIC FIDE e Brasil Sovereign II FIDE. Os recorrentes, durante o período em que administraram o Postalis, tomaram diversas medidas para qualificar o processo de investimento do Fundo de Pensão, como a instituição de processos adicionais de controle, relatórios diários da carteira e sistema para controle de enquadramento, dentre outros, elementos desconsiderados na deliberação recorrida (peça 197, p. 52-53) ;
at) caso prevaleça o entendimento do Tribunal, os Conselhos Deliberativo e Fiscal também devem ser responsabilizados pelos prejuízos decorridos do investimento nos fundos BNY FIC FIDE e Brasil Sovereign II FIDE, conforme competências estatutárias, exigindo-se que o Postalis seja oficiado para apresentar documentação que comprove tais responsabilidades. Não consta de nenhuma das atas desses órgãos menção aos problemas discutidos nos presentes autos, devendo-se solicitar a juntada dos documentos de 2005 a 2014. Não foram analisados pela auditoria relatórios de análises de risco correspondentes ao período do investimento, impondo-se juntar aos autos, entre outros, relatórios de acompanhamento da política de investimento, gerencial, de análise de risco (peça 197, p. 53-55) ;
au) Faz-se necessária a produção de prova documental complementar, juntando-se cópia e relatório da ação judicial n. 0266411-48.2014.8.19.0001; os Relatórios de Acompanhamento da Política de Investimento da empresa terceirizada e; os Relatórios Gerenciais da Diretoria Financeira e as Análises de Risco de todo período do investimento, bem como, as Atas do Conselho Deliberativo e do Conselho Fiscal e as correspondências trocadas entre Postalis e gestor e administrador do Fundo, sob pena de cerceamento de defesa (peça 197, p. 55-56) .
 Análise
6.2. Os argumentos dos recorrentes não merecem prosperar. Na forma colocada no tópico anterior, respondem solidariamente pelos prejuízos imputados aos Fundos de Pensão decorrentes de fraudes os gestores envolvidos na entidade, o administrador fiduciário e o gestor dos fundos de investimento nos quais ocorreram os desfalques ou operações irregulares.
6.3. Ao contrário do que aduzem os recorrentes, não obstante se pudesse discutir outros limites de alçada legais ou regulamentares, o administrador e a gestora Fundo Brasil Sovereign II estavam obrigados a perseguir os exatos percentuais de aplicação previstos no regulamento do Fundo, conforme o art. 7º da norma (peça 10, p. 2) :
O FUNDO tem como objetivo alcançar o maior nível de rentabilidade dos títulos do exterior usando derivativos (hedge) , quando necessário e obedecendo por completo a regulamentação em vigor.
6.4. Diferentemente do que buscam fazer crer os recorrentes, o regulamento do Fundo Brasil Sovereign II, em seu art. 8º, de observância obrigatória pelo administrador e pela gestora, previa claramente limite mínimo de 80% de seu patrimônio líquido em títulos representativos de dívida externa de responsabilidade da União e 20%, no máximo, em outros títulos de crédito transacionados no mercado internacional (peça 10, p. 2) . Esse é o ponto questionado na deliberação recorrida, não estando o débito relacionado às taxas de administração incidentes.
6.5. Em dezembro de 2011, com a venda dos títulos da dívida pública brasileira e concentração de 100% dos recursos em títulos privados vinculados à dívida pública externa da Argentina e de outros países latino-americanos, por meio da UBS AG, Jersey Branch ('UBS') , promoveu-se severo desenquadramento no Fundo, fato que deveria ser observado por todas as instâncias fiscalizatórias do Instituto.
6.6. O desenquadramento foi objeto de constatação posterior da Previc, em auditoria realizada em 2015 no Fundo, com base em informações coletadas junto ao próprio recorrente, conforme relatório constante dos autos (peça 6, p. 67) . Inclusive, o órgão já havia emitido auto de infração em face dos ora recorrente, por conta exatamente das desconformidades ora em análise, como relatado na 'CPI dos Fundos de Pensão' (peça 9, p. 126) :
'A PREVIC emitiu o Auto de Infração 0020/12-51 em desfavor de Alexej Predtechensky (presidente) , Adilson Florêncio da Costa (diretor executivo) , José Carlos Rodrigues Sousa (membro do Comitê de Investimento) , Mônica Christina Caldeira Nunes (membro do Comitê de Investimento) e Ricardo Oliveira Azevedo (membro do Comitê de Investimento) , em virtude da aplicação dos recursos garantidores do Postalis em desconformidade com as normas do CMN, notadamente em relação ao fundo BRASIL SOVEREIGN II.'
6.7. A Empresa Brasileira de Correios e Telégrafos (Correios) , também em auditoria, concluiu no mesmo sentido (peça 8, p. 71) :
'As matérias jornalísticas fazem menção a títulos ligados à dívida pública Argentina (trata-se de Certificados de Depósitos UBS Warburg, conforme se verificou nesta auditoria) , adquiridos em 2011 pela gestora do Fundo Brasil Sovereign II Fundo de Investimento de Dívida Externa, Atlântica Administração de Recursos Ltda, do qual o Postalis era cotista exclusivo.
A gestora desfez-se dos títulos da dívida externa brasileira integrantes da carteira do Fundo e, em vez de reaplicar os recursos em novos títulos da mesma natureza, cumprindo o disposto no Artigo 8º do Regulamento do Fundo, optou por investir em títulos privados negociados no mercado internacional, ligados à dívida pública Argentina. As aquisições ocorreram em 20/12/2011 (R$ 91.785.613,80) e 22/12/2011 (R$ 131.569.581,78) , perfazendo a quantia de R$ 223.355.195,58.
Com estas aplicações, o Fundo passou a ser composto somente por títulos privados (certificados de depósitos e notas promissórias estruturadas) , cujo Patrimônio Líquido totalizava R$ 281.559.784,18 em dezembro de 2011 (R$ 223.355.195,58 mais recursos preexistentes no fundo) . Em 31/07/2014, último dia do mês que antecedeu o default argentino ('calote') , o Patrimônio Líquido do FIDE estava avaliado em R$ 384.403.322,64.'
6.8. Inclusive, posteriormente, os Correios propuseram, no Tribunal de Justiça do Rio de Janeiro, ação judicial em face do administrador BNY Mellon DTVM (Processo 0266411-48.2014.8.19.0001) , na qual foi determinado o bloqueio de bens da instituição financeira, no montante de R$ 249,8 milhões (peça 135) .
6.9. Além disso, logo no início de 2012, a KPMG Auditores Independentes, que realizava auditoria externa do Fundo Brasil Sovereign II, indicou, em seu relatório sobre as demonstrações contábeis do Fundo de Pensão de 2011, que as notas promissórias adquiridas possuíam baixa ou nenhuma liquidez (peça 17, p. 4) , em previsão do prejuízo que, de fato, já se operara.
6.10. Dessa forma, as irregularidades descritas nos autos, diferentemente do que aduzem os recorrentes, tiveram manifestação dos mais diversos órgãos de controle dos Fundos de Pensão, posicionamentos aos quais anuiu esta Corte, com base na análise da legislação pertinente, impondo-se a discussão sobre as respectivas responsabilidades.
6.11. De acordo com o art. 19 da Lei Complementar 108/2001, que trata da relação entre os entes federativos, suas autarquias, fundações, sociedades de economia mista e as respectivas EFPC, a diretoria-executiva é o órgão responsável pela administração da entidade, em conformidade com a política traçada pelo conselho deliberativo.
6.12. Além disso, nos termos do art. 22 do mesmo diploma legal, a EFPC informará ao órgão regulador e fiscalizador o responsável pelas aplicações dos recursos da entidade, escolhido entre os membros da diretoria-executiva.
6.13. As investigações dos diversos órgãos acerca das irregularidades ora em debate demonstraram que os investimentos realizados nos Fundos Brasil Sovereign II FIDE e Atlântica Real Sovereign se fundamentavam em disposição genérica da ata da 100ª Reunião Ordinária do Comitê de Investimentos do Postalis, de 2003, que facultava à Diretoria Financeira (de Investimentos) a realização de operação de renda variável, se o cenário indicasse (peça 3, p. 37) .
6.14. Com isso, os aportes questionados nos autos estavam sob a responsabilidade direta do Diretor Financeiro (de Investimentos) Adílson Florêncio da Costa. Nesse sentido, cabe transcrever trecho do relatório do Acórdão 630/2017-TCU-Plenário, Relator Ministro Vital do Rêgo, com dados sobre da CPI dos Fundos de Pensão, que também investigou as irregularidades (peça 3, p. 37) :
'180. A CPI requisitou ao Postalis os documentos que fundamentaram esses investimentos. O fundo de pensão respondeu o que se segue: 
o Postalis não encontrou os anexos das atas do Comitê de Investimentos que decidiram pelos aportes nos fundos relacionados, tampouco os relatórios de análises internas recomendando os investimentos e documentos de deliberações da Diretoria Executiva ou Conselho Deliberativo.
181. Compulsando as atas do Comitê de Investimentos, a CPI identificou como fundamento para os valores investidos nos Fundos Brasil Sovereign II FIDE e Atlântica Real Sovereign a disposição genérica constante na ata da 100ª Reunião Ordinária do Comitê de Investimentos, de 26 de novembro de 2003, que facultava à Diretoria Financeira: 'b) a realização de operações de renda variável, se o cenário assim indicar'. A Política de Investimentos conferia ao Diretor Financeiro uma alçada de investimentos de até 2% sobre o patrimônio do Postalis, valor que contemplava os aportes realizados em tais fundos num limite superior a R$100 milhões. Assim, as aplicações nos fundos Brasil Sovereign II FIDE e Atlântica Real Sovereign foram realizadas por iniciativa exclusiva do então Diretor Financeiro, Adilson Florêncio da Costa até janeiro de 2011, nos seguintes montantes:
1º aporte: R$ 100 milhões em 27.05.2005;
2º aporte: R$ 100 milhões em 21.03.2006;
3º aporte: R$ 50 milhões em 15.03.2007;
4º aporte: R$ 7 milhões em 01.10.2007;
5º aporte: R$ 15 milhões em 17.03.2008;
6º aporte: R$ 6.150 mil em 09.07.2008;
7º aporte: R$ 78.632 mil em 07.05.2009;
8º aporte: R$ 80 milhões em 05.06.2009; e
9º aporte: R$ 355 mil em 2011.
182. Em razão disso, a CPI concluiu que as aplicações realizadas em tais fundos eram simplesmente informadas pelo Diretor Financeiro ao Comitê de Investimentos, consoante verificou-se nas atas das reuniões daquele Comitê: Reuniões do Comitê de Investimentos, atas 220ª, 221ª, 325ª 273ª, 341ª, 342ª, 383ª, 448ª, 489ª, 497ª, 500ª, 503ª, 505ª, 510ª, 511ª, 512ª.'
6.15. Logo, em que pese a independência da gestora Atlântica e do administrador BNY Mellon DTVM na realização dos investimentos, por óbvio, não restou esvaziada a atribuição de fiscalização e acompanhamento dos fundos pelos responsáveis no Instituto Postalis. Cabia ao Diretor de Investimentos fiscalizar, de forma diligente, a aplicação dos recursos do Fundo de Pensão.
6.16. Cabe lembrar que o administrador BNY Mellon DTVM era obrigado, por conta do item 1.5 da Cláusula Primeira do Contrato 560/0 (peça 13, p. 3) , a monitorar as movimentações dos ativos realizadas pela gestora e encaminhar diariamente relatórios de carteira ao Instituto Postalis, bem como outros demonstrativos periódicos. 
6.17. De posse dessa documentação ou não, caberia a Adilson Florêncio da Costa identificar e intervir tempestivamente para evitar desenquadramentos ou investimentos destoantes do regulamento do fundo ou, ainda, questionar a qualidade das informações a ausência dos dados, caso não existissem. 
6.18. Do mesmo modo, o Diretor Presidente do Postalis à época, Alexej Predtechensky deveria pessoalmente ou por meio de estrutura administrativa robusta estar preparado para identificar desvios de tal magnitude e com grande impacto no patrimônio do Fundo de Pensão, sendo essa a competência primordial dele.
6.19. Em concordância com o posicionamento dos técnicos nesta Corte, a operação ilegal de venda de R$ 200 milhões de títulos da dívida externa brasileira e compra, na sequência, de R$ 200 milhões em Certificados de Depósito do UBS Warburg, ocorrida em dezembro de 2011, não poderia passar despercebida do Diretor de Investimentos e da Presidência do Postalis, sem qualquer questionamento. Houve erro grosseiro punível por esta Corte, consubstanciado nas falhas de fiscalização e supervisão do BNY Mellon DTVM e das ações própria diretoria de investimentos pela Presidência.
6.20. Na forma colocada pela deliberação recorrida, a venda de toda a carteira de títulos da dívida externa em 9/12/2011 já deveria ser colocada sob suspeição pela cadeia de controle do fundo de investimentos, da Atlântica até o Diretor Presidente, haja vista o nítido descasamento em relação ao art. 8º do regulamento. Postura nesse sentido poderia ter impedido a aquisição dos dois certificados de Depósito do UBS Warburg, que acabaram por culminar em prejuízo de mais de R$ 160 milhões de reais em valores atualizados (peça 38) .
6.21. De outra sorte a formatação de aparente estrutura de controle, como a contratação da empresa Risk Office, inclusive, parte das ações praticadas depois dos fatos ora em debate, não afasta a desídia das autoridades do Postalis e das empresas BNY Mellon DTVM e Atlântica na condução das operações que geraram o prejuízo ora em debate. A adequada fiscalização desses investimentos exigia ações bem mais simples, como análise e solicitação de relatórios, nada demonstrado nesse sentido pelos recorrentes.
6.22. Além disso, assim como se discutiu no tópico anterior, o chamamento de outros responsáveis não isentaria a responsabilidade dos recorrentes, em nada alterando a deliberação recorrida. Do mesmo modo, não se verifica instrução defeituosa da presente TCE, que exija a requisição de novos documentos, para o deslinde da controvérsia. De todo modo, aos responsáveis foi disponibilizada ampla oportunidade de defesa, podendo trazer aos autos quaisquer elementos de prova que entendessem pertinentes.
6.23. Por fim, tendo em vista a alegação de prescrição das pretensões punitiva e ressarcitória desta Corte levantada no recurso do BNY Mellon DTVM, cabe o enfrentamento da questão nesta assentada.
Prescrição
6.24. Esse tema assume particular relevância, dado o julgamento, pelo STF, do RE 636.886 (tema 899 da repercussão geral) . Os significativos impactos desse julgado foram objeto de análise pela Serur. Por economia processual, juntou-se a estes autos (peça 222) cópia do exame e do pronunciamento da unidade emitidos pela Serur sobre a matéria, em que foram fundamentadas as seguintes premissas, que serão consideradas no presente exame:
 a) ao julgar o RE 636.886, o STF conferiu nova interpretação ao art. 37, § 5º, da Constituição Federal, fixando a tese de que 'é prescritível a pretensão de ressarcimento ao erário fundada em decisão de Tribunal de Contas';
 b) as pretensões punitiva e de ressarcimento devem observar o mesmo regime na atividade de controle externo, dado o objetivo comum da prescrição, de fixar prazo para o Tribunal de Contas agir, para caracterizar o ilícito, identificar seu autor, dimensionar as consequências da conduta e impor as consequências legais, independentemente de tais consequências terem natureza punitiva ou ressarcitória;
 c) até que sobrevenha norma específica, entende-se que a prescrição das pretensões punitiva e de ressarcimento, no processo de controle externo, deve observar o regime da Lei 9.873/1999, na linha dos recentes pronunciamentos do STF a respeito. Assim, sem prejuízo de se realizar o exame da prescrição também segundo o prazo decenal previsto no Código Civil, o critério adotado, na formulação da proposta de encaminhamento, será o da Lei 9.873/1999.  
6.25. Partindo-se dessas premissas, passa-se ao exame da prescrição no caso em exame.  
Análise da prescrição segundo os critérios do Acórdão 1441/2016-TCU-Plenário
6.26. No que se refere à pretensão punitiva, o TCU tem tradicionalmente aplicado os critérios definidos no Acórdão 1441/2016-TCU-Plenário, que, em incidente de uniformização de jurisprudência, orientou-se pela aplicação do Código Civil. Por este acórdão, em linhas gerais, a prescrição se subordina ao prazo geral de dez anos (CC, art. 205) , contado a partir da data da ocorrência do fato e interrompido pelo ato que ordenar a citação, a audiência ou a oitiva da parte.
6.27. Entre outras razões que justificaram a adoção desse critério destaca-se a de que o citado dispositivo constitui uma cláusula geral a ser empregada sempre que a pretensão for prescritível, mas a lei não estabelecer um prazo específico, como na hipótese.
6.28. Aplicando essas balizas ao caso em exame, verifica-se que o próprio tribunal, no acórdão recorrido, reconheceu que não havia se operado a prescrição, conforme o trecho do voto condutor do acórdão recorrido transcrito abaixo (peça 160, p. 3) , ratificado pelo Tribunal:
'20. A prescrição da pretensão punitiva pelo TCU está regrada pelo Acórdão 1441/2016-TCU-Plenário, que adotou o prazo prescricional de dez anos tratado no art. 205 do Código Civil, prazo que sofre interrupção com a decisão que ordenou a citação válida. Os fatos imputados ao responsável ocorreram no final do ano de 2011 e a citação foi autorizada em maio de 2019 (peça 44) , dentro do interregno de dez anos, constatações que permitem a atuação punitiva desta Corte de Contas.'
6.29. Considerando a premissa de que as pretensões punitiva e de ressarcimento se submetem ao mesmo regime, conclui-se que não estariam prescritas não só a possibilidade de aplicação de multas, mas também a de condenação ao ressarcimento do débito ou julgamento pela irregularidade das contas, caso fossem adotados, para ambos os fins, os parâmetros definidos no Acórdão 1441/2016-TCU-Plenário.
Análise da prescrição pelo regime da Lei 9.873/1999 
6.30. Ao se utilizar as premissas estabelecidas pela Lei 9.873/1999 aos fatos tratados nos presentes autos, verifica-se que a prescrição também não se operou, possibilitando, em igual medida, a imputação de débito e multa aos responsáveis.
6.31. De acordo com o art. 1º da Lei 9.873/1999, prescreve em cinco anos a ação punitiva da Administração Pública Federal, direta e indireta, no exercício do poder de polícia, objetivando apurar infração à legislação em vigor, contados da data da prática do ato ou, no caso de infração permanente ou continuada, do dia em que tiver cessado. 
6.32. No caso em epígrafe, considera-se como termo a quo do prazo prescricional o dia 9/12/2011, data da alienação de todos os títulos representativos da dívida externa brasileira, provocando o desenquadramento grave do Fundo Brasil Sovereign II, em detrimento do art. 8º do respectivo regulamento. Esse movimento associado à posterior aquisição dos Certificados de Depósito do UBS Warburg, com forte sobrepreço; e a suspensão dos pagamentos dos títulos da dívida argentina resultaram na redução do patrimônio líquido do fundo em mais de 50%.
6.33. De outra sorte, como regra, o prazo de prescrição previsto na Lei 9.873/1999 é de cinco anos, com fulcro no artigo 1º do referido diploma. Entretanto, de acordo com o §2º do mesmo artigo, quando o fato objeto da ação punitiva da Administração também constituir crime, a prescrição reger-se-á pelo prazo previsto na lei penal.
6.34. Nesse caso, haja vista a aplicação da Lei 7.492/1986 às EFPC, consideradas instituições financeiras por equiparação, os gestores dos fundos de pensão podem ser sujeitos ativos, dentre outros, de crimes contra o sistema financeiro nacional, sobretudo, os delitos de 'gestão fraudulenta' e 'gestão temerária', previstos, respectivamente, no caput e no parágrafo único do referido diploma legal, in verbis:
'Art. 4º Gerir fraudulentamente instituição financeira:
Pena - Reclusão, de 3 (três) a 12 (doze) anos, e multa.
Parágrafo único. Se a gestão é temerária:
Pena - Reclusão, de 2 (dois) a 8 (oito) anos, e multa.'
6.35. Os fatos irregulares ora em análise, inclusive, integram denúncia do Ministério Público Federal apresentada inicialmente na Justiça Federal de São Paulo (Processo n. 0008115-81.2014.403.6181) e, atualmente, após declínio de competência, tramita na Justiça Federal do Distrito Federal (Ação Penal 0024162-83.2017.4.01.3400) .
6.36. Assim, cabe considerar, na presente análise, a pena máxima de doze anos para o delito de 'gestão fraudulenta'. Nesse caso, conforme o artigo 109, inciso II, do Código Penal, a prescrição ocorre em dezesseis anos, se o máximo da pena é superior a oito anos e não excede a doze, portanto, prazo a ser utilizado na presente análise. Assim, no caso, a pretensão ressarcitória desta Corte estaria prescrita em 9/12/2027, no que concerne aos responsáveis pessoas físicas. 
6.37. De outra sorte, constitui hipótese de interrupção da prescrição, conforme o artigo 2º, inciso II, da Lei 9.873/1999, qualquer ato inequívoco que importe apuração dos fatos. Nesse ponto, ao menos desde 2014, as irregularidades ora em debate são investigadas pela Superintendência Nacional de Previdência Complementar, conforme o Relatório de Fiscalização n. 012/20I4/CFDF/PREVIC, datado de 4/12/2014, constante dos autos (peça 6) . Os fatos foram fiscalizados em diversas outras ocasiões, a exemplo de outra auditoria da Previc, para o aprofundamento das análises, com relatório emitido em 23/3/2015 (peça 7) .
6.38. Nesta Corte, após a identificação de possíveis prejuízos em Fundos de Pensão, o Tribunal também realizou auditoria (TC Processo 012.230/2016-2) , na qual constatou, de fato, irregularidades na gestão de recursos de Entidades Fechadas de Previdência Complementar relacionadas a empresas estatais, dentre elas o Postalis, determinando-se, por intermédio do Acórdão 630/2017-TCU-Plenário, Relator Ministro Vital do Rêgo, a instauração da presente TCE.
6.39. Também constitui causa de interrupção do prazo prescricional, conforme o inciso I do artigo 2º da Lei 9.873/1999, a citação do acusado. Na espécie, os responsáveis foram citados em 2019 (peças 50-51, 5461-62 e 59) . As comunicações também interromperam a prescrição em face dos recorrentes.
6.40. Diante disso, tendo por base as premissas estabelecidas pela Lei 9.873/1999, não ocorreu a prescrição da pretensão do Tribunal quanto ao ressarcimento ao erário ou aplicação de sanções à parte.
Conclusão sobre a prescrição
6.41. Assim, seja sob a perspectiva do Acórdão 1441/2016-TCU-Plenário, relatado pelo Ministro Benjamin Zymler, ou com base na Lei 9.873/1999, dispositivo aplicado com preferência por esta Secretaria, as pretensões punitiva e ressarcitória do Tribunal em face dos recorrentes se mantêm incólumes.
CONCLUSÃO
7. Das análises anteriores, conclui-se que:
a) Respondem solidariamente pelos prejuízos imputados aos Fundos de Pensão decorrentes de fraudes os gestores envolvidos na entidade, o administrador fiduciário e o gestor dos fundos de investimento nos quais ocorreram os desfalques ou operações irregulares;
b) a tramitação de ações em outras esferas não configura dupla apenação (bis in idem) . O risco de um ressarcimento em duplicidade por parte dos responsáveis está de todo afastado, em razão da orientação já sumulada nesta Corte no sentido de que os valores eventualmente já satisfeitos deverão ser considerados para efeito de abatimento na execução;
c) a ausência de citação de outros responsáveis solidários pelo dano ao erário não obsta o andamento regular do processo de tomada de contas especial, tendo em vista que o instituto da solidariedade passiva constitui benefício exclusivo do credor;
d) em decorrência do sentido e alcance do art. 37, § 5º, da Constituição Federal, definidos pelo STF no julgamento do Recurso Extraordinário 636.886, é prescritível a pretensão reparatória exercida pelo tribunal de contas. Os fundamentos da decisão e a ausência de ressalvas na enunciação da tese permitem concluir que a ação de ressarcimento pode se desenvolver a qualquer tempo, na hipótese de condutas dolosas, apenas no âmbito judicial, sujeitando-se à prescrição na esfera administrativa; e 
e) até que sobrevenha norma específica para disciplinar a prescrição relativa à atuação do tribunal de contas, entende-se aplicável o regime previsto na Lei 9.873/1999. Referida lei contempla parâmetros que preponderam no conjunto de normas de direito público e que são compatíveis com o rito do processo de controle externo, e já é utilizada pelo STF para estabelecer limitação temporal ao exercício da pretensão punitiva pelo TCU.
7.1. Assim, os argumentos e provas apresentados pelos responsáveis não têm o condão de modificar a deliberação recorrida, impondo-se a manutenção do julgado em seus exatos termos.
PROPOSTA DE ENCAMINHAMENTO
8. Diante do exposto, com fundamento nos artigos 32, inciso I; e 33, da Lei 8.443/1992, submetem-se os autos à consideração superior, com posterior encaminhamento ao Ministério Público junto ao Tribunal de Contas da União e ao Gabinete do Relator, propondo:
a) conhecer dos recursos e, no mérito, negar-lhes provimento;
b) comunicar a deliberação que vier a ser proferida por esta Corte aos recorrentes, ao Procurador-Chefe da Procuradoria da República no Distrito Federal, à Superintendência Nacional de Previdência Complementar (Previc) , ao Postalis Instituto de Previdência Complementar (Postalis) , à Empresa Brasileira de Correios e Telégrafos (Correios) e aos demais interessados."
2.	O Ministério Público junto ao TCU (MPTCU) se manifestou nos termos do parecer abaixo transcrito:
"Trata-se de recursos de reconsideração interpostos por Alexej Predtechensky, Adilson Florêncio da Costa e BNY Mellon Serviços Financeiros Distribuidora de Títulos e Valores Mobiliários S/A contra o Acórdão 2402/2020-TCU-Plenário (peça 158) , que julgou irregulares as contas dos recorrentes, condenando-os ao ressarcimento de débito e aplicando-lhes multa. Os dirigentes da ECT também foram inabilitados para o exercício de cargo ou função pública na administração pública federal por oito anos.
2. Esta tomada de contas especial se originou do Acórdão 630/2017-TCU-Plenário, em razão de investimentos irregulares realizados pelo Postalis Instituto de Previdência Complementar (Postalis) nos fundos BNY Mellon Fundo de Investimento em Cotas de Fundos de Investimento de Dívida Externa (BNY Mellon FIC FIDE) e Brasil Sovereign II Fundo de Investimento de Dívida Externa (Brasil Sovereign II FIDE) .
3. A Serur examinou os argumentos apresentados e propõe, em uníssono, negar provimento aos recursos interpostos, posicionamento ao qual manifesto anuência, sem prejuízo de tecer algumas considerações adicionais.
4. Primeiramente, cumpre esclarecer que, no que se refere aos Srs. Alexej Predtechensky e Adilson Florêncio da Costa, ex-Diretor Presidente e ex-Diretor de Investimento do Postalis, respectivamente, foram citados em razão de condutas omissivas na fiscalização, supervisão e coordenação do contrato com o BNY Mellon, bem como em razão da inobservância de regras atinentes aos investimentos (regulamento do Fundo Brasil Sovereign II) , ao Estatuto Social do Postalis e à Resolução CMN 3.792/2009 (peças 50 e 51) .
5. Por sua vez, o banco foi chamado a se pronunciar quanto à ausência de fiscalização adequada dos serviços de terceirização de gestão da carteira, o que redundou no descumprimento do art. 8º do regulamento do Fundo Brasil Sovereign II, com prejuízo ao Postalis, e em infração ao disposto no art. 65, incisos XIII e XV da Instrução CVM 409, de 18/8/2004 (peça 54) .
6. Em suma, deveriam os recorrentes apresentar elementos capazes de desconstituir as irregularidades que lhe foram atribuídas, visto que delas decorreu a realização de duas operações pela Atlântica Administração de Recursos Ltda., gestora dos fundos, as quais resultaram no prejuízo em apuração nestes autos.
7. Entretanto, buscam transferir a responsabilidade pelo dano uns aos outros, e todos à Atlântica Administração de Recursos Ltda., questão já exaustivamente tratada por ocasião da apreciação de mérito destas contas especiais. Embora o Tribunal tenha reconhecido a participação da gestora do fundo na irregularidade, conforme destacou a Serur, a inclusão da empresa na solidariedade quanto ao débito é faculdade do credor, questão enfatizada pelo relator a quo em seu voto:
'43. Também sob o ângulo da constituição do débito, registro que não existe necessidade de chamamento de todos os responsáveis por débito perante o erário. Primeiro, porque a ausência de citação de outros responsáveis solidários não obsta o regular andamento do processo de TCE, conforme decidido nos Acórdão 425/2019-TCU-Plenário e 2.334/2020-TCU-1ª Câmara. Segundo, pois a solidariedade passiva é legalmente instituída em favor exclusivo do credor, conforme pacífica jurisprudência do TCU retratada nos Acórdão 1337/2017-TCU-Plenário e 6.721/2012-TCU-2ª Câmara, entre tantos outros.'
8. Assim, os argumentos recursais nesse sentido não socorrem aos responsáveis, inexistindo razões para maior aprofundamento do tema.
9. A omissão por parte do BNY Mellon e sua consequente responsabilização foi tratada no voto condutor do Acórdão 2402/2020-TCU-Plenário, conforme ilustrado nos trechos abaixo reproduzidos (peça 160, p. 7-8) :
'57. Da leitura de tal disposição normativa e da cláusula contratual mencionada, não restam dúvidas de que o banco administrador possuía responsabilidade solidária sobre eventuais prejuízos causados ao fundo, decorrentes de ações que contrariassem, entre outros, seu regulamento e os atos expedidos pela CVM. 
58. Até mesmo a omissão, no exercício das atribuições que lhes seriam próprias, constitui conduta a ensejar a responsabilização do administrador por prejuízo causado aos condôminos do fundo, consoante dispõe o art. 57, § 3º, da mesma Instrução CVM 409/2004, conforme se observa a seguir: 
§3º Independente da responsabilidade solidária a que se refere o § 2º, o administrador responde por prejuízos decorrentes de atos e omissões próprios a que der causa, sempre que agir de forma contrária à lei, ao regulamento e aos atos normativos expedidos pela CVM.
 (...) 
72. Por fim, o fato de o BNY Mellon não ter sido mencionado nas investigações realizadas pela Securities and Exchange Commission (SEC) nem pela Polícia Federal apenas revela que ele não atuou de forma intencional na consecução das fraudes investigadas sem, contudo, afastar sua responsabilidade pelos danos causados ao Postalis em decorrência das omissões mencionadas. 
73. Verifica-se, portanto, que o BNY Mellon, na qualidade de administrador fiduciário da carteira terceirizada do Postalis, teve sua conduta incursa em graves omissões, por não fiscalizar adequadamente os serviços terceirizados de gestão da carteira, o que propiciou o descumprimento do art. 8º do regulamento do Fundo Brasil Sovereign II FIDE, razão pela qual, nos termos do art. 57, § 3º, da Instrução CVM 409/2004, deve responder pelos prejuízos causados ao Postalis.'
10. Embora o banco tente se eximir da responsabilidade, a defesa dos demais responsáveis contém transcrição de manifestação do administrador fiduciário datada de 13 de setembro de 2012 reconhecendo sua obrigação de acompanhar a atuação do gestor do fundo de investimento, no caso a Atlântica, como parte de seu dever de supervisão dos atos em benefício dos fundos e de seus cotistas (peça 197, p. 34) .
11. Não é demais lembrar sobre a necessidade de observância, pelo BNY Mellon, ao art. 8º do regulamento do regulamento do Fundo Brasil Sovereign II, segundo o qual 80% do patrimônio líquido deveria ser composto por títulos representativos da dívida externa de responsabilidade da União, irregularidade indicada, entre outras, no ofício citatório. Ao contrário do esperado, a operação de substituição realizada pela Atlântica Administração de Recursos Ltda., que alienou a totalidade desses títulos e adquiriu outros de natureza diversa, desvirtuando a política de investimento do fundo, passou sem que qualquer providência contemporânea fosse adotada pelo administrador contratado pelo Postalis.
12. Com efeito, ante a inexistência de qualquer argumento ou documento capaz de modificar o entendimento construído anteriormente, entendo que deva a instituição financeira ser mantida como responsável solidária pelo dano observado. Importa rememorar que o BNY Mellon teve ciência de atos irregulares praticados pela Atlântica Administração de Recursos Ltda. em momento anterior ao ato por ela praticado, o que exigiria do banco, na qualidade de administrador fiduciário, a adoção de medidas mais efetivas com o objetivo de evitar problemas como o que acabou por se materializar.
13. O raciocínio quanto à omissão se aplica igualmente aos Srs. Alexej Predtechensky e Adilson Florêncio da Costa, os quais não lograram êxito em demonstrar o zelo requerido para com investimento de materialidade significativa para o fundo, o que configura erro grosseiro e culpa grave por parte dos responsáveis.
14. Diante do exposto, este membro do Ministério Público de Contas manifesta-se de acordo com a proposta formulada pela Serur."
É o Relatório.

8.1. Guilherme Loureiro Perocco (21.311/OAB-DF), Samuel Rego Alves Vilanova (22.832/OAB-DF) e outros, representando Adilson Florêncio da Costa e Alexej Predtechensky; 
8.2. Alexandre Aroeira Salles (28.108/OAB-DF), Luis Tomás Alves de Andrade (169.531/OAB-RJ) e outros, representando BNY Mellon Serviços Financeiros Distribuidora de Títulos e Valores Mobiliários S. A.;
8.3. Maria Augusta Rost (37.017/OAB-DF), representando Antônio Carlos Conquista

Procurador Sergio Ricardo Costa Caribé

RECURSO DE RECONSIDERAÇÃO EM TOMADA DE CONTAS ESPECIAL. CONTAS JULGADAS IRREGULARES EM DECORRÊNCIA DE INVESTIMENTOS ILEGÍTIMOS REALIZADOS PELO POSTALIS. CONHECIMENTO DOS RECURSOS. RAZÕES RECURSAIS INCAPAZES DE ALTERAR O MÉRITO DAS CONDENAÇÕES. NEGATIVA DE PROVIMENTO.

TOMADA DE CONTAS ESPECIAL (TCE)

Secretaria de Recursos (Serur)

Trata-se de recursos de reconsideração interpostos por Alexej Predtechensky, Adilson Florêncio da Costa e pela empresa BNY Mellon Serviços Financeiros Distribuidora de Títulos e Valores Mobiliários S/A contra o Acórdão 2402/2020-TCU-Plenário (Relator o Ministro Vital do Rêgo) que, entre outras providências, julgou irregulares suas contas, condenou-os ao ressarcimento de débitos, aplicou-lhes multas e inabilitou os dois primeiros para exercício de cargo em comissão ou função de confiança no âmbito da Administração Pública pelo período de oito anos.
2.	Em breve retrospectiva, por meio do Acórdão 864/2016-TCU-Plenário (Relator o Ministro Vital do Rêgo) foi determinado à então SecexPrevidência que aprofundasse a avaliação dos fatos que levaram ao elevado déficit acumulado nos fundos de investimentos administrados pelo Postalis Instituto de Previdência Complementar (Postalis) . Em cumprimento, os trabalhos realizados detectaram irregularidades em investimentos diversos, com vultosos prejuízos. Em consequência, o Acórdão 630/2017-TCU-Plenário (Relator o Ministro Vital do Rêgo) determinou a autuação de processos apartados de tomada de contas especial para apuração individual das irregularidades assinaladas e autorizou a realização de diversas citações e audiências.
3.	Esta tomada de contas especial foi instaurada em desfavor de ex-gestores do Postalis e da instituição financeira Bank of New York Mellon Serviços Financeiros Distribuidora de Títulos e Valores Mobiliários S. A. (BNY Mellon DTVM) , em razão de investimentos irregulares realizados pelo Postalis nos fundos BNY Mellon Fundo de Investimento em Cotas de Fundos de Investimento de Dívida Externa (BNY Mellon FIC FIDE) e Brasil Sovereign II Fundo de Investimentos de Dívida Externa (Brasil Sovereign II FIDE) . Nos termos da bem elaborada síntese constante do voto condutor do acórdão recorrido:
"2. O BNY Mellon DTVM investiu R$ 436 milhões, no período de 2005 a 2011, no fundo BNY Mellon FIC FIDE, recursos que, posteriormente foram integralmente transferidos para o fundo Brasil Sovereign II FIDE, cujo regulamento, em seu art. 8º, estabelecia, entre outros, o percentual mínimo de 80% do seu patrimônio em títulos representativos da dívida externa a cargo da União.
3. As irregularidades identificadas em tais investimentos referem-se à alienação, em 9/12/2011, de R$ 214, 6 milhões em títulos representativos de dívida externa brasileira, seguida da aquisição de dois Certificados de Depósito do UBS Warburg, em 23/12/2011 e 27/12/2011, com valores de R$ 92,0 milhões e de R$ 131,6 milhões, respectivamente lastreados em títulos emitidos pelos governos do Brasil, da Argentina, da Venezuela e da estatal venezuelana Petróleos da Venezuela (PDVSA) , adquiridos com sobrepreço de US$ 79 milhões que, combinado com a suspensão de pagamentos dos títulos da dívida da Argentina, resultaram em redução do patrimônio líquido do fundo, com significativa desvalorização de suas cotas."
4.	Em um cálculo bastante conservador, apurou-se que a desvalorização das cotas do fundo BNY Mellon FIC FIDE alcançou o montante de R$ 94,4 milhões, em valores originais, débito esse que foi levado à citação de diversos responsáveis, entre eles os atuais recorrentes, que findaram por ser condenados pela integralidade daquele valor.
5.	As alegações recursais foram minudentemente explicitadas na instrução elaborada pela Secretaria de Recursos (Serur) , que transcrevi como parte do Relatório. Em essência, o BNY Mellon DTVM fundamenta seu recurso em cinco pilares: (i) na condição de Administrador, não possuía responsabilidade sobre os investimentos realizados, que eram decididos e operacionalizados pela Gestora daqueles fundos, a Atlântica Administração de Recursos Ltda. (Atlântica) , e se insurge contra a apuração da responsabilidade da Atlântica em processo apartado, por entender que os fatos por ela trazidos poderiam lhe beneficiar; (ii) adotou todas as providências possíveis para fiscalização dos atos da Gestora, sendo impossível a detecção dos atos irregulares praticados; (iii) as apurações realizadas pela Comissão de Valores Mobiliários (CVM) a eximiram de culpa; (iv) a substituição da Gestora em decorrência da prática de atos irregulares seria providência morosa e, portanto, inapta para evitar os prejuízos apontados; (v) a responsabilidade solidária do Administrador se destina a proteger os investidores. Ocorre que, neste caso específico, o cotista único (Postalis) , por meio de seus dirigentes, agiu em conluio com a Gestora para perpetrar as fraudes apontadas, não podendo o Postalis se beneficiar da própria torpeza.
6.	As principais linhas do recurso de Alexej Predtechensky e Adilson Florêncio da Costa são: (i) a existência de ações judiciais que intentam o ressarcimento dos mesmos prejuízos, em que já foi deferido pedido de tutela antecipada determinando bloqueio de valores, em que eles não constam do polo passivo; (ii) a ocorrência de cerceamento de defesa em vista da negativa do TCU de requerer cópia das referidas ações judiciais, bem assim de requisitar elementos adicionais ao Postalis.
7.	A Serur e o Ministério Público junto ao TCU (MPTCU) se manifestaram pelo conhecimento dos recursos e negativa de provimento.
8.	Feita essa breve contextualização, passo a decidir.
- II -
9.	Assinalo, desde logo, que acolho as conclusões dos pareceres e incorporo seus fundamentos às minhas razões de decidir, sem prejuízo das considerações que farei acerca de alguns dos principais pontos.
10.	Afasto as questões preliminares trazidas pelos recorrentes.
11.	A jurisprudência do TCU é firme quanto à sua competência para fiscalizar as entidades de previdência privada, mais notadamente desde o advento do Acórdão 3133/2012-TCU-Plenário (Relator o Ministro Augusto Nardes) , prolatado em resposta à consulta formulada pelo Ministro de Estado da Previdência Social. Mais recentemente, essa competência voltou a ser reafirmada na sessão de 2/6/2021, em que foi prolatado o Acórdão 1301/2021-TCU-Plenário (Relator o Ministro Vital do Rêgo) , também em tomada de contas especial decorrente de operações irregulares ocorridas no âmbito do Postalis.
12.	A hermenêutica construída por esta Corte sustentou-se em deliberações do Supremo Tribunal Federal que afirmaram que a competência do TCU não se examina a partir da natureza jurídica do ente em questão, mas da origem dos recursos envolvidos. São nesse sentido, entre outros, o MS 24.379 e o RE 934.233. Registro, no entanto, que se encontram em trâmite na Excelsa Corte dois processos que questionam essa competência:
	i) o MS 34.738/DF (Relator o Ministro Luís Roberto Barroso) , impetrado pela BNY Mellon Serviços Financeiros Distribuidora de Títulos e Valores Mobiliários S. A.  contra o item 9.2 do Acórdão 630/2017-TCU-Plenário, que decretou a indisponibilidade de seus bens pelo prazo de um ano, em valores suficientes para garantir o ressarcimento dos débitos então em apuração; a Procuradoria-Geral da República já se manifestou nos autos e opinou pela denegação da segurança, e os autos foram conclusos ao Relator em 29/8/2017;
	ii) a ADPF 817 (Relatora a Ministra Cármen Lúcia) , proposta pela Associação Brasileira de Entidades Fechadas de Previdência Complementar - ABRAPP, tendo como objeto reiteradas deliberações desta Corte que reconhecem sua competência para fiscalizar Entidades Fechadas de Previdência Complementar e de normativos internos do TCU que listam as EFPC como entidades jurisdicionadas; a proponente pediu, liminarmente, "que se determine ao Tribunal de Contas da União que se abstenha de fiscalizar diretamente e de imputar responsabilidades a Entidades Fechadas de Previdência Complementar, com a consequente suspensão imediata de todos os processos administrativos em curso, tanto perante o TCU como outros Tribunais de Contas, que tratem da fiscalização de Entidades Fechadas de Previdência Complementar, assim como eventuais processos judiciais deles decorrentes, até o julgamento do mérito deste processo." No mérito, requereu seja considerada procedente a arguição para "reconhecimento da inconstitucionalidade do entendimento de que o Tribunal de Contas da União seria competente para fiscalizar diretamente Entidades Fechadas de Previdência Complementar, com a procedência da ação para que se declarem inconstitucionais as decisões e normativos do TCU ou de outros Tribunais de Contas que afirmem a competência desse órgão para fiscalizar ou controlar diretamente as EFPC, bem como as que emitam determinações a essas entidades ou busquem responsabilizá-las". A Procuradoria-Geral da República já se manifestou nos autos e opinou pela improcedência do pedido, e os autos foram conclusos à Relatora em 23/9/2021.
13.	Considerando a ausência, até o momento, de qualquer manifestação do STF contrária à afirmação de competência deste Tribunal, permanecem hígidos os fundamentos da deliberação recorrida.
14.	Na mesma toada, são impertinentes os requerimentos de paralisação do processo em vista da existência de outros, com objetos idênticos ou similares, em trâmite no âmbito do Poder Judiciário. O STF já assentou, em diversas oportunidades, a inexistência da prejudicialidade requerida em decorrência do princípio da independência das instâncias, podendo-se mencionar, a título de exemplo, o MS 25.880, o MS 35.908 e o AP 565. A existência de eventuais deliberações divergentes não implicará em incoerência, em vista dos elementos requeridos para tipificação das condutas e imputação de débitos e sanções em cada uma das esferas, à luz dos objetivos próprios de cada uma delas. Por outro lado, sentenças convergentes não resultarão em duplicidade de pagamentos, cabendo a demonstração da satisfação do débito em outra instância, na fase de execução. 
15.	De igual forma, são improcedentes as arguições de prejuízo à defesa pela ausência de chamamento, nestes autos, da Gestora do fundo Brasil Sovereign II FIDE, a Atlântica Administração de Recursos Ltda. De forma incoerente, o BNY Mellon DTVM argumenta que, inexistindo o chamamento da Atlântica, as irregularidades não poderiam ser devidamente caracterizadas, contrariando sua própria linha de defesa, que se ancorou nas apurações efetuadas pela CVM, em que as irregularidades restaram sobejamente demonstradas. Em primeiro lugar, o chamamento da Atlântica, caso ocorresse, não asseguraria que os fatos seriam mais bem esclarecidos, uma vez que aquela pessoa jurídica poderia não atender ao chamamento, como, aliás, seria de se esperar, uma vez que tal empresa teve sua situação cadastral baixada na Receita Federal ainda em 2013. Por outro lado, os recorrentes não contraditaram a existência dos fatos e dos prejuízos apontados. Somente arguiram aspectos ligados às responsabilidades que lhes foram imputadas.  Essas, no entanto, encontram-se suficientemente explicitadas, com a demonstração dos nexos causais entre suas atividades e os resultados obtidos. Sob esse prisma, não seria esperado que a Gestora (Atlântica) , em uma eventual defesa, avocasse para si a exclusividade no ressarcimento do débito. E, ainda que o fizesse, não lograria êxito em descaracterizar a responsabilidade do BNY Mellon DTVM porque a imputação que lhe foi feita se refere exclusivamente a comportamento dele esperado, qual seja, a efetiva fiscalização que lhe competia, no papel de Administrador do Fundo. 
16.	Além disso, como bem assinalaram os pareceres, a solidariedade passiva constitui benefício exclusivo do credor, que pode exigir de um ou de todos os devedores a integralidade da dívida, cabendo ao devedor buscar em juízo eventual ressarcimento em ação regressiva. São nesse sentido, entre tantos outros, os Acórdão 6721/2012-TCU-Segunda Câmara (Relator o Ministro-Substituto André Luiz de Carvalho) , 6.398/2015 - 2ª Câmara (Relator Ministro Vital do Rêgo) e 2.334/2020 - 1ª Câmara (Relator o Ministro Benjamin Zymler) .
17.	Inexiste a apontada suposta contradição de que "o TCU entende não haver necessidade de inclusão da Atlântica neste processo, pois as ilegalidades praticadas pela gestora já estariam evidenciadas na apuração conduzida pela CVM, mas rechaça essa mesma investigação da CVM no ponto em que concluiu pela ausência de responsabilidade do BNY Mellon DTVM". As conclusões das apurações efetuadas pela CVM não vinculam as decisões desta Corte. Podem, no entanto, subsidiá-las no que se refere ao conhecimento dos fatos. É exatamente o que ocorreu neste processo: o teor dos fatos descritos no processo administrativo instaurado pela CVM deixou claro o envolvimento e responsabilidade da Atlântica. No entanto, as conclusões da CVM relacionadas à BNY Mellon DTVM, que envolvem juízos de valores próprios daquela autarquia, não foram agasalhadas por este Tribunal.
18.	Nessa mesma linha, afasto as pretensões de prejudicialidade do juízo firmado por esta Corte em razão da existência de deliberação prévia da CVM, que teria isentado de culpa o BNY Mellon DTVM. As finalidades da CVM e do TCU são significativamente distintas e os julgamentos efetuados por ambas as instituições se norteiam pela busca na efetividade de seus mandatos. Assim, a CVM exerce a regulação do mercado de capitais e seus julgamentos buscam conferir maior efetividade à sua função reguladora. Nesse sentido, as punições por ela aplicadas ponderam as consequências negativas de determinadas condutas para a estabilidade e a segurança jurídica do sistema como um todo. Ao isentar de responsabilidade o BNY Mellon DTVM, a CVM proclamou, por via reflexa, que aquele ator não atentou contra o mercado de capitais e que não existem razões para que, sob essa ótica, receba sanções punitivas, como multas, suspensões, inabilitações, cassações, proibições etc. O TCU, por sua vez, zela pela correta aplicação dos recursos públicos e, especificamente em processos de tomada de contas especial, busca a reparação de dano ao erário. É nítida, portanto, a diferença de propósitos entre as instituições, o que justifica a existência de diferentes valorações das provas.
19.	Também descabe a arguição de Alexej Predtchensky e de Adilson Florêncio da Costa de cerceamento de defesa, supostamente causado pelo indeferimento de seu pleito de que o TCU solicitasse, para estes autos, cópia do "acervo probatório" constante de Ação Judicial de mesmo objeto e na qual os recorrentes não figuram no polo passivo. É firme a jurisprudência do TCU no sentido de que não lhe cabe promover diligência para colher documentos de interesse da parte, uma vez que é dela o ônus da prova (Acórdão 2648/2015-TCU-Plenário, Relator o Ministro-Substituto André Luiz de Carvalho, Acórdão 3343/2019-TCU-Primeira Câmara, Relator o Ministro-Substituto Augusto Sherman Cavalcanti e Acórdão 6214/2016-TCU-Segunda Câmara, Relatora a Ministra Ana Arraes, entre outros) . De toda forma, os documentos que conduziram à condenação dos recorrentes já estão todos nestes autos e lhes são plenamente acessíveis. 
20.	Superadas as preliminares, passo ao exame de mérito.
- III -
21.	Inicio pelo BNY Mellon DTVM.
22.	A literatura ensina que os Administradores de fundos de investimentos se enquadram na categoria dos denominados gatekeepers, que, na definição de Taimi Haensel (in A Figura dos Gatekeepers: aplicação às instituições intermediárias do mercado organizado de valores mobiliários brasileiro) são:
"Indivíduos ou instituições dotados de qualificações especializadas que se valem da confiança e da reputação adquiridas para assegurar, ao mercado de valores mobiliários e aos investidores, a conformidade ao ordenamento jurídico das operações que passarem por seu exame."
23.	O enquadramento dos Administradores como gatekeepers é indiscutível, como se extrai do voto do Diretor Carlos Alberto Rebello Sobrinho, da CVM, no Processo Administrativo Sancionador (PAS) CVM RJ2015/13791:
"é justamente a repartição das atribuições inerentes ao funcionamento do fundo entre diferentes prestadores de serviços, independentes entre si, que inibe a atuação de outros agentes que busquem valer-se de sua posição para a prática de atos fraudulentos. Repita-se, foi com este objetivo que se buscou adicionar outro gatekeeper - para além do administrador fiduciário - na estrutura dos fundos: estimular a manutenção de controles mútuos e eficientes". (grifo nosso) .
24.	A respeito, Ana Carolina Dau Cardoso e outros, em artigo doutrinário (in Responsabilidade dos Administradores e Gestores de Fundos de Investimento) , assinalam:
"Ao administrador do fundo não basta, portanto, cumprir as normas de regulação e autorregulação, mas, inclusive, atuar como verdadeiro assistente do regulador, zelando para que aqueles que atuam em seu concerto para a administração do fundo cumpram essas obrigações.
 (...) 
Uma vez alçado à posição de gatekeeper, a consequente responsabilidade do administrador não se limita somente a seus próprios atos e omissões, mas também aos de terceiros com quem contratar para prestar serviços necessários ou úteis ao fundo de investimento
Trata-se, pois, de responsabilidade solidária entre o administrador e o prestador de serviço. Diante da impossibilidade legal para que a CVM institua a solidariedade entre partes, estabeleceu o regulador que a cláusula de solidariedade é condição necessária para os contratos entre administradores e prestadores de serviços para a gestão de carteira, para as atividades de tesouraria e para a escrituração e resgate de cotas. 
Para esse efeito, nos negócios jurídicos celebrados entre o fundo e o prestador destes serviços, os administradores, que efetivamente celebram-nos em nome e por conta do fundo, devem figurar como intervenientes anuentes, de forma que seja constituída validamente a responsabilidade solidária acima exposta. Ainda, incrementa essa obrigação a autorregulação da ANBIMA, que estabelece exigência de due diligence pelo administrador, dirigida à verificação da observância, pelo terceiro, das normas legais, regulatórias e autorregulatórias."
25.	Nessa esteira, nos termos da Instrução CVM 409/2004, o Administrador poderia, em nome do fundo, contratar a gestão da carteira com terceiros devidamente habilitados (art. 56, § 1º) , mas permaneceria como responsável solidário por eventuais condutas contrárias à lei, ao regulamento e aos atos normativos expedidos pela CVM (art. 57, § 2º) .  
26.	O contrato celebrado entre o Administrador (BNY Mellon DTVM) e a Gestora (Atlântica) estabeleceu, em seu item 9.1, a responsabilidade individual de cada parte por suas ações e/ou omissões. Não obstante, em sintonia com a Instrução CVM 409/2004, explicitou, em seu item 9.2, a existência de responsabilidade solidária entre o BNY Mellon DTVM e a Atlântica "por eventuais prejuízos que lhe sejam causados [ao Fundo] em virtude das condutas contrárias à lei, ao regulamento e aos atos normativos expedidos pela CVM" (peça 92, p. 375) , o que é claramente a situação discutida nestes autos.
27.	É oportuno lembrar que o art. 8º do regulamento do Fundo Brasil Sovereign II, ao replicar o art. 96 da ICVM 409/2004, estabelecia que sua carteira deveria ser composta por, no mínimo, 80% de títulos representativos de dívida externa de responsabilidade da União (peça 10) . 
28.	Houve inequívoca afronta ao regulamento do Fundo Brasil Sovereign II e à Instrução CVM 409/2004, uma vez que foram alienados todos os títulos representativos da dívida da União que o integravam e adquiridas duas notas estruturadas de emissão da instituição bancária privada UBS AG, Jersey Branch (UBS) , lastreadas em títulos emitidos pelos governos do Brasil, da Argentina, da Venezuela e da estatal venezuelana Petróleos da Venezuela (PDVSA) . Essa operação ilegal desenquadrou o Fundo Brasil Sovereign II, que deveria ser composto por 80% de títulos da União.
29.	Não bastasse isso, na aquisição das notas estruturadas foi verificado sobrepreço de US$ 79 milhões, que, aliado à suspensão de pagamento da dívida externa emitida pela Argentina, resultou em impacto negativo de 51,48% no patrimônio líquido do Fundo Brasil Sovereign II.
30.	A BNY Mellon DTVM foi condenada por:
"não fiscalizar adequadamente os serviços terceirizados de gestão da carteira (movimentação de ativos) , o que propiciou o descumprimento do art. 8º do regulamento do Fundo Brasil Sovereign II com consequente prejuízo ao Postalis, infração ao disposto no art. 65, incisos XIII e XV da Instrução CVM 409 de 18/8/2004."
31.	Em que pese seu esforço, a recorrente não demonstrou a adequação da fiscalização por ela efetuada. Aliás, o próprio resultado danoso advindo das operações irregulares demonstra que a fiscalização não era adequada, pautando-se exclusivamente em informações fornecidas pela própria Gestora. 
32.	O BNY Mellon DTVM já era sabedor da existência de investigações contra a Atlântica quanto a atos de gestão no exterior havia aproximadamente nove meses antes do desenquadramento da carteira e da realização das operações irregulares tratadas nestes autos. Ciente, por meio dos Ofícios CVM/SIN/GIA n° 1.234/2011 e n° 1.240/2011, do surgimento de questionamentos da Financial Industry Regulatory Authority (FINRA) e da própria CVM quanto a atos de gestão no exterior envolvendo a Atlântica, o Administrador não buscou melhor se inteirar acerca das possíveis acusações ou das práticas pelas quais a Gestora vinha sendo investigada e que poderiam ter reflexos diretos sobre o fundo. Ao contrário; o Administrador simplesmente dirigiu correspondência à Atlântica estabelecendo que todas as operações do fundo deveriam lhe ser previamente submetidas, antes de sua liquidação, para verificação de seu enquadramento. Apesar disso, a Gestora permanecia com a plenitude de suas competências. Assim, o suposto "controle prévio" instituído pelo Administrador dependia integralmente da disposição da Gestora em atender aos ditames de sua correspondência. É como colocar uma placa de "Não entre" na porta da residência e torcer para que os malfeitores a obedeçam. 
33.	Não é razoável o argumento do Administrador de que nada mais poderia ser feito. Os ofícios recebidos da CVM deveriam servir de alerta para que ela buscasse melhor se inteirar do teor das investigações. Ainda que os processos administrativos corressem em sigilo na CVM, o BNY Mellon DTVM deles poderia ter solicitado cópia à Atlântica, sob pena da adoção de providências tendentes à rescisão do contrato e à substituição da Gestora, tal como aventaram os pareceres. São inadmissíveis, nesse contexto, os argumentos recursais que negam a importância de conhecimento dos fatos constantes daquela investigação sob a alegação da ausência de conclusão do processo administrativo e de indicativos que, "prima facie, já atestassem o risco de fraude da Atlântica para a gestão de qualquer fundo de investimento". Na verdade, somente com o conhecimento dos fatos tratados naquele processo administrativo o BNY Mellon DTVM poderia fazer essa afirmação.
34.	A recorrente assevera, também, que mesmo que os eventos fossem por ela conhecidos, ainda assim a substituição da Gestora não se faria possível, porquanto teria que ser aprovada pela Assembleia Geral de Cotistas. E sustenta que essa providência seria morosa, "não se prestando a impedir os ilícitos que foram praticados". Esse pretexto da delonga também não a socorre: como já mencionei, passaram-se aproximadamente nove meses da ciência da existência de investigações contra a Atlântica até a realização das operações fraudulentas. Foi, portanto, um tempo suficientemente longo para que fosse possível a deliberação da Assembleia Geral de Cotistas. 
35.	De toda forma, o maior conhecimento das apurações então em curso pela FINRA e pela CVM já poderiam ser suficientes para colocar sob suspeita algumas das corretoras ali mencionadas, o que conduziria à prerrogativa constante do item 2.7, alínea "d", do Contrato de Gestão de Carteira do Fundo de Investimento firmado entre a Atlântica e a BNY Mellon DTVM:
"é facultado ao BNY Mellon vetar a realização de operações com corretoras e/ou contrapartes previamente comunicados à Gestora e que não se enquadram com os critérios de risco de crédito estabelecidos."
36.	Estou convencido, portanto, de que a Administradora não adotou todas as providências que se encontravam a seu alcance para exercer a contento e à exaustão a fiscalização de que era incumbida.
- IV -
37.	No que se refere aos recursos de Alexej Predtchensky e Adilson Florêncio da Costa, além das questões preliminares já rejeitadas neste voto, aplicam-se as considerações relacionadas à inércia na busca de informações qualificadas acerca das investigações levadas a efeito pela FINRA e CVM e relativas a operações da Atlântica realizadas no exterior. 
- V -
38.	Em tempo, anoto que Antônio Carlos Conquista requereu "a retirada de seu nome como responsável nos presentes autos, tendo em vista o trânsito em julgado administrativo do v. Acórdão 2402/2020 (peça 158) quanto ao capítulo disposto no item 9.8 que julgou suas contas regulares, dando-lhes quitação plena".
39.	A respeito, cabe esclarecer ao peticionário que o termo "responsável", nesta Corte, possui a conotação de:
"pessoa física ou jurídica, pública ou privada, que utilize, arrecade, guarde, gerencie ou administre dinheiros, bens e valores públicos ou pelos quais a União responda ou que, em nome desta, assuma obrigações de natureza pecuniária, bem como daqueles que derem causa a perda, extravio ou outra irregularidade de que resulte dano ao erário". (Vocabulário de Controle Externo do Tribunal de Contas da União, julho de 2019) .
40.	O requerente foi, em um primeiro momento, incluído no rol de responsáveis, e a relação processual foi estabelecida mediante recebimento de citação válida. O fato de constar, em eventuais pesquisas nas bases deste Tribunal, como "responsável" neste processo não equivale a dizer que ele tenha, ainda, alguma responsabilidade pendente de apreciação. Suas contas foram julgadas regulares e lhe foi dada quitação plena por meio do Acórdão 2402/2020-TCU-Plenário, como ele mencionou.  Caso deseje, poderá emitir certidão negativa de contas julgadas irregulares diretamente no endereço https://portal.tcu.gov.br/certidoes.
	Ante todo o exposto, VOTO por que o Tribunal adote a minuta de deliberação que submeto ao Colegiado.
TCU, Sala das Sessões, em 2 de fevereiro de 2022.
JORGE OLIVEIRA 
Relator